ACORDAO-COMPLETO-2303671

ACÓRDÃO 169/2019 ATA 1/2019 - PRIMEIRA CÂMARA

VISTOS, relatados e discutidos estes autos de tomada de contas especial instaurada pelo Ministério da Justiça, em razão da impugnação parcial de despesas realizadas com recursos do Convênio Senasp/MJ 24/2003, firmado entre a União, por intermédio do Ministério da Justiça/Secretaria Nacional de Segurança Pública, e o Governo do Estado do Pará, por intermédio da Secretaria Executiva de Estado de Segurança Pública - Segup.
ACORDAM os ministros do Tribunal de Contas da União, reunidos em sessão da 1ª Câmara, diante das razões expostas pelo relator, em: 
9.1. excluir do polo passivo o sr. Pedro Monteiro de Paiva (XXX.556.762-XX) ;
9.2. julgar regulares com ressalva as contas de Ana Amélia Sefer de Figueiredo (XXX.519.342-XX) , ex-Secretária Executiva de Segurança Pública do Estado do Pará, dando-lhe quitação;
9.3. julgar irregulares as contas dos Srs. Ivanildo Ferreira Alves (XXX.385.032-XX) , ex-Secretário Executivo de Segurança Pública do Estado do Pará, Ellen Margareth da Rocha Souza (XXX.956.952-XX) , ex-Diretora Geral da Secretaria Executiva de Segurança Pública do Estado do Pará, Manoel Santino Nascimento Júnior (XXX.742.102-XX) , ex-Secretário Executivo de Segurança Pública do Estado do Pará, e Dilermano Gomes Tavares (XXX.424.962-XX) , ex-Diretor Geral da Secretaria Executiva de Segurança Pública do Estado do Pará, e da empresa OLM Representações Ltda. (12.730.701/0001-65) , com fundamento nos arts. 1º, inciso I, 16, inciso III, alíneas "b" e "c", e 19, caput, da Lei 8.443/1992, c/c os arts. 19 e 23, inciso III, da mesma Lei, e com arts. 1º, inciso I, 209, inciso IV, e 210 e 214, inciso III, do Regimento Interno;
9.4. condenar, solidariamente, o Sr. Ivanildo Ferreira Alves (XXX.385.032-XX) e a Sra. Ellen Margareth da Rocha Souza (XXX.956.952-XX)  ao pagamento da importância de R$ 21.517,79 (vinte e um mil, quinhentos e dezessete reais e setenta e nove centavos) , com a fixação do prazo de 15 (quinze) dias, a contar da notificação, para comprovar, perante o Tribunal (art. 214, inciso III, alínea "a", do Regimento Interno) , o recolhimento da dívida aos cofres do Tesouro Nacional, atualizada monetariamente e acrescida dos juros de mora, calculados a partir de 09/12/2004, até a data do recolhimento, na forma prevista na legislação em vigor;
9.5. condenar, solidariamente, o Sr. Dilermano Gomes Tavares (XXX.424.962-XX) e a empresa OLM Representações Ltda. (12.730.701/0001-65) ao pagamento do débito de R$ 11.075,31 (onze mil, setenta e cinco reais e trinta e um centavos) , com a fixação do prazo de 15 (quinze) dias, a contar da notificação, para comprovar, perante o Tribunal (art. 214, inciso III, alínea "a", do Regimento Interno) , o recolhimento da dívida aos cofres do Tesouro Nacional, atualizada monetariamente e acrescida dos juros de mora, calculados a partir de 24/5/2005, até a data do recolhimento, na forma prevista na legislação em vigor;
9.6. condenar a empresa OLM Representações Ltda. (12.730.701/0001-65) ao pagamento do débito de R$ 40.352,69 (quarenta mil, trezentos e cinquenta e dois reais e sessenta e nove centavos) , com a fixação do prazo de 15 (quinze) dias, a contar da notificação, para comprovar, perante o Tribunal (art. 214, inciso III, alínea "a", do Regimento Interno) , o recolhimento da dívida aos cofres do Tesouro Nacional, atualizada monetariamente e acrescida dos juros de mora, calculados a partir de 24/5/2005, até a data do recolhimento, na forma prevista na legislação em vigor;
9.7. condenar, solidariamente, o Sr. Manoel Santino Nascimento Júnior (XXX.742.102-XX) e o sr. Dilermano Gomes Tavares (XXX.424.962-XX) ao pagamento do débito de R$ 150.000,00 (cento e cinquenta mil reais) , com a fixação do prazo de 15 (quinze) dias, a contar da notificação, para comprovar, perante o Tribunal (art. 214, inciso III, alínea "a", do Regimento Interno) , o recolhimento da dívida aos cofres do Tesouro Nacional, atualizada monetariamente e acrescida dos juros de mora, calculados a partir de 18/5/2005, até a data do recolhimento, na forma prevista na legislação em vigor;
9.8. condenar o Sr. Dilermano Gomes Tavares (XXX.424.962-XX) ao pagamento do débito de R$ 90.000,00 (noventa mil reais) , com a fixação do prazo de 15 (quinze) dias, a contar da notificação, para comprovar, perante o Tribunal (art. 214, inciso III, alínea "a", do Regimento Interno) , o recolhimento da dívida aos cofres do Tesouro Nacional, atualizada monetariamente e acrescida dos juros de mora, calculados a partir de 23/12/2005, até a data do recolhimento, na forma prevista na legislação em vigor;
9.9. aplicar aos responsáveis indicados as seguintes multas individuais previstas no art. 57 da Lei 8.443/1992, fixando-lhes o prazo de 15 (quinze) dias, a contar da notificação, para que comprovem, perante o Tribunal (art. 214, III, alínea "a" do Regimento Interno) , o recolhimento aos cofres do Tesouro Nacional dos valores atualizados monetariamente, desde a data do acórdão até a do efetivo pagamento, caso quitados após o vencimento, na forma da legislação em vigor:
9.9.1. Ivanildo Ferreira Alves, no valor de R$ 3.000,00 (três mil reais) ;
9.9.2. Ellen Margareth da Rocha Souza, no valor de R$ 3.000,00 (três mil reais) ;
9.9.3. Dilermano Gomes Tavares, no valor de R$ 10.000,00 (dez mil reais) ;
9.9.4. OLM Representações Ltda., no valor de R$ 5.000,00 (cinco mil reais) ;
9.10. aplicar ao responsável Manoel Santino Nascimento Júnior, a multa do art. 58, inciso II, da Lei 8.443/1992, no valor de R$ 10.000,00 (dez mil reais) , fixando-lhe o prazo de 15 (quinze) dias, a contar da notificação, para que comprovem, perante o Tribunal (art. 214, III, alínea "a" do Regimento Interno) , o recolhimento aos cofres do Tesouro Nacional dos valores atualizados monetariamente, desde a data do acórdão até a do efetivo pagamento, caso quitados após o vencimento, na forma da legislação em vigor;
9.11. autorizar a cobrança judicial das dívidas, caso não atendidas as notificações, na forma do art. 28, inciso II, da Lei 8.443/1992;
9.12. autorizar, desde logo, caso solicitado e o processo não tenha sido remetido para cobrança judicial, o pagamento das dívidas em até 36 parcelas mensais e consecutivas, nos termos do art. 26 da Lei 8.443/1992, c/c o art. 217 do Regimento Interno/TCU, fixando-se o vencimento das primeiras parcelas em 15 (quinze) dias, a contar do recebimento da notificação, e o das demais a cada 30 (trinta) dias, devendo incidir sobre cada valor mensal os correspondentes acréscimos legais, na forma prevista na legislação em vigor, sem prejuízo de alertar os responsáveis de que a falta de comprovação do recolhimento de qualquer parcela implicará o vencimento antecipado do saldo devedor;
9.13. encaminhar cópia deste acórdão ao Procurador-Chefe da Procuradoria da República no Estado do Pará, nos termos do § 3º do art. 16 da Lei 8.443/1992, c/c o § 7º do art. 209 do Regimento Interno do TCU, para adoção das medidas que entender cabíveis.

Tomada de Contas Especial instaurada pelo Ministério da Justiça em razão da impugnação parcial de despesas realizadas com recursos de convênio firmado com o governo do estado do Pará, por meio de sua  Secretaria Executiva de Estado de Segurança Pública, para a aquisição de veículos, armamentos, equipamentos de proteção policial e de informática e sistema de comunicação, realização de cursos e de campanhas educativas e implantação de sistema de transmissão de dados móveis de alta velocidade.

Primeira Câmara

Secretaria Executiva de Estado de Segurança Pública do Pará.

3. Responsáveis: Ana Amelia Sefer de Figueiredo (XXX.519.342-XX); Dilermano Gomes Tavares (XXX.424.962-XX); Ellen Margareth da Rocha Souza (XXX.956.952-XX); Ivanildo Ferreira Alves (XXX.385.032-XX); Manoel Santino Nascimento Júnior (XXX.742.102-XX); OLM Representações Ltda. (12.730.701/0001-65); Pedro Monteiro de Paiva (XXX.556.762-XX).

13.1. Ministros presentes: Benjamin Zymler (na Presidência) e Raimundo Carreiro.
13.2. Ministro-Substituto convocado: Marcos Bemquerer Costa (Relator).

ACORDAO-COMPLETO-2463290

Acórdão 10962/2021 - Primeira Câmara

ACORDAO-COMPLETO-2353889

Acórdão 3587/2019 - Primeira Câmara

MANOEL SANTINO NASCIMENTO JUNIOR

DILERMANO GOMES TAVARES

MARCOS BEMQUERER

Adoto como relatório o pronunciamento da Secretaria de Controle Externo do Estado do Pará (peça 108) , que contou com a anuência do corpo diretivo daquela unidade (peças 109 e 110) , lavrada nos seguintes termos:
INTRODUÇÃO
1.	Tratam os autos de tomada de contas especial instaurada pela Coordenação de Contabilidade da Secretaria Executiva do Ministério da Justiça em razão de impugnação parcial de despesas realizadas com recursos do Convênio Senasp/MJ 24/2003 (Siafi 483952) , celebrado com o Governo do Estado do Pará, por intermédio da Secretaria Executiva de Estado de Segurança Pública (SEGUP) , no valor de R$ 12.749.200,00 dos quais R$ 1.275.000,00 correspondem à contrapartida, cuja vigência foi estipulada de 21/10/2003 a 1º/1/2006 (Convênio 024/2003, peça 1, p. 58-78) .
2.	O Convênio teve por objeto a cooperação dos partícipes na aquisição de veículos, armamentos, equipamento de proteção policial, de informática, sistema de comunicação, realização de cursos, campanhas educativas e implantação de sistema de transmissão de dados móveis de alta velocidade, com vistas ao desenvolvimento de atividades operacionais, gestão de serviços, pesquisas e análise criminal a serem disponibilizados, combate efetivo ao crime organizado e ao banditismo, intensificação do policiamento e ações que possibilitem a participação comunitária, de forma preventiva e proativa.
HISTÓRICO
3.	Na instrução inicial à peça 25, restaram evidenciadas as seguintes irregularidades, com imputação de débito:
	a) impugnação de despesas objeto do contrato 006/2005, firmado entre a Secretaria Executiva de Segurança Pública e a Universidade Federal do Pará (item 5.2 da instrução à peça 25) , custeada com recursos do Convênio Senasp/MJ 24/2003 (Siafi 483952) , celebrado entre a União, por intermédio do Ministério da Justiça/Secretaria Nacional de Segurança Pública, e o Governo do Estado do Pará, por intermédio da Secretaria Executiva de Estado de Segurança Pública (pagamento de despesas a título de custos operacionais, taxa Proaud e taxa Centro, no valor de R$ 22.000,00 cada uma, totalizando R$ 66.000,00) ;
	b) Impugnação de despesas pela não execução da meta 1, etapas 1 e 2 do Plano de Trabalho (Implantação do Centro Integrado de Operações - CIOP) , no valor R$999.098,99 (item 5.3 da instrução à peça 25) , referente ao Contrato 19/2004, firmado com o Consórcio Paraestado, formado pelas Empresas Motorola Industrial e Olm Representações Ltda., custeadas com recursos do Convênio Senasp/MJ 24/2003 (Siafi 483952) , celebrado entre a União, por intermédio do Ministério da Justiça / Secretaria Nacional de Segurança Pública, e o Governo do Estado do Pará, por intermédio da Secretaria Executiva de Estado de Segurança Pública, em razão do pagamento pelo fornecimento de equipamentos não instalados e/ou não encontrados, sem o alcance total do objetivo do convênio;
	c) Impugnação de despesas pela não execução da meta 1, etapas 1 e 2 do Plano de Trabalho (Implantação do Centro Integrado de Operações - CIOP) , (item 5.3 da instrução à peça 25) , referente ao Contrato 19/2004, firmado com o Consórcio Paraestado, formado pelas Empresas Motorola Industrial e Olm Representações Ltda., custeadas com recursos do Convênio Senasp/MJ 24/2003 (Siafi 483952) , celebrado entre a União, por intermédio do Ministério da Justiça / Secretaria Nacional de Segurança Pública, e o Governo do Estado do Pará, por intermédio da Secretaria Executiva de Estado de Segurança Pública, em razão do pagamento pela prestação de serviços referentes à instalação de equipamentos não instalados e/ou não encontrados, sem o alcance total do objeto do convênio;
	d) impugnação de despesas referente ao desconto indevido de tarifas bancárias, no valor de R$ 6.241,31, do extrato da conta corrente do Convênio Senasp/MJ 24/2003 (Siafi 483952) , celebrado entre a União, por intermédio do Ministério da Justiça / Secretaria Nacional de Segurança Pública, e o Governo do Estado do Pará, por intermédio da Secretaria Executiva de Estado de Segurança Pública. 
3.1. Em decorrência, foi proposta a citação solidária dos responsáveis em relação às irregularidades mencionadas. No que concerne à irregularidade de alínea "c" a citação também alcançou a empresa contratada (Olm Representações Ltda.) .
4.	Em relação ao Sr. Manoel Santino Nascimento Júnior, secretário em exercício da SEGUP à época dos fatos, no momento da instrução inicial, considerou-se irregular, mas sem a imputação de débito, o ponto abaixo relacionado, para o qual foi proposta a audiência do responsável. 
a) assinatura do Contrato 006/2005, em 5/4/2005, com a FADESP, com vigência a partir de 13/4/2005, contendo cláusulas ou condições que previam a realização de despesas a título de custos operacionais - R$22.000,00; taxa Proaud - R$22.000,00 e Taxa Centro - R$22.000,00, vedadas pelo art. 8º, inciso I, da Instrução Normativa STN 01/1997, e de cláusulas e condições (Cláusula Quinta, Parágrafo Primeiro) que previam o pagamento antecipado da primeira parcela do contrato, no montante de R$350.000,00 (70% setenta por cento do valor inicialmente contratado) , sem a efetiva verificação e medição do adimplemento da contraprestação dos serviços pelo contratado, procedimento vedado pelos artigos 62 e 63 da Lei 4.320/1964 e pelo art. 38 do Decreto 93.872/1986;
5.	Propôs-se, ainda, a realização de diligência à Secretaria de Estado de Segurança Pública e Defesa Social do Pará para obtenção de cópia do documento final do Diagnóstico da Segurança Pública no Estado do Pará, objeto do contrato 006/2005, firmado com a Universidade Federal do Pará (UFPA) , produzido pela FADESP, assinado pelos profissionais que o elaboraram, com a identificação/comprovação da formação profissional e o vínculo funcional que mantêm ou mantinham à época da contratação com a Instituição Federal de Ensino.
6.	A proposta de encaminhamento foi anuída no âmbito da Secex-PA, mediante pronunciamentos às peças 26 e 27.
7.	Os atos de comunicação processual foram expedidos mediante delegação de competência do Relator e as respostas apresentadas pelos responsáveis, conforme discriminado a seguir:
	Responsável
	Natureza da comunicação
	Ofício TCU-SECEX-PA/AR/localização nos autos
	Resposta/localização nos autos

	Ana Amélia Sefer de Figueiredo
	Citação
	Ofício 0816/2014, peças 36 e 37
	Peça 73

		Dilação de prazo
	Ofício 1285/2014, peças 67 e 69
	
	Dilermano Gomes Tavares
	Citação
	Ofício 0817/2014, peças 35 e 50
	Peças 70, 71 e 72

		Dilação de prazo
	Ofício 1209/2014, peças 60 e 68
	
	Ivanildo Ferreira Alves
	Citação
	Ofício 0823/2014, peças 33 e 48
	Peça 55

	Ellen Margareth da Rocha Souza
	Citação
	Ofício 0820/2014, peças 34 e 49
	Peça 52

	Pedro Monteiro de Paiva
	Citação
	Ofício 0825/2014, peças 31 e 54
	Revel

	Manoel Santino Nascimento Júnior
	Audiência
	Ofício 0853/2014, peças 30 e 40
	Peça 74

		Dilação de prazo
	Ofício 1116/2014, peças 45 e 75
	
	Olm Representações Ltda.
	Citação
	Ofício 0824/2014, peças 32 e 39
	Peças 53 e 61

8.	A diligência foi efetuada por intermédio do Ofício 0854/2014-TCU/SECEX-PA (peça 29) . Em atendimento, a Secretaria de Estado da Segurança Pública e Defesa Social do Pará enviou a documentação acostada à peça 41 dos autos.
9.	Após análise da resposta à diligência referida (peça 41) , realizada no item VI.2, da instrução à peça 84, foi proposta a renovação da citação do Sr. Pedro Monteiro Paiva, quanto aos pontos objetos das comunicações a ele endereçadas sem sucesso, e outras citações dos responsáveis solidários Manoel Santino Nascimento Júnior, Ana Amélia Sefer de Figueiredo e Dilermano Gomes Tavares, quanto ao ponto abaixo discriminado:
a) pagamento de despesas decorrentes do Contrato 006/2005, firmado entre a SEGUP e a FADESP/UFPA, no montante de R$ 440.000,00, sem a correspondente execução das etapas previstas, que constituíam a meta 6 do Plano de Trabalho do Convênio Senasp/MJ 24/2003, cujo diagnóstico entregue pelo contratado não atende à meta aprovada pela Senasp, e com sobrepreço de R$ 240.000,00, em relação ao valor aprovado pelo concedente para a etapa 1 da Meta 6 do Plano de Trabalho do Convênio Senasp/MJ 24/2003, que foi de R$ 200.000,00.
10.	  Deve ser ressaltado que a análise das respostas apresentadas pelos responsáveis para as questões constantes dos ofícios no quadro inserto no item 7 desta instrução serão realizadas juntamente com as alegações de defesa ora apresentadas.
11.	  Em cumprimento ao Despacho do Secretário (peça 86) , foram promovidas as citações propostas na instrução de peça 84, conforme abaixo:
	Responsável
	Natureza da comunicação
	Ofício TCU-SECEX-PA/AR/localização nos autos
	Aviso de Recebimento (AR) 
	Resposta/ localização nos autos

	Pedro Monteiro de Paiva
	Citação
	Ofício 0927/2015, de 15/5/2015 (peça 87) 
	Três tentativas de entrega - restituído com o informe de ausente (peça 94) 
	Peça 100

	Ana Amélia Sefer de Figueiredo
	Citação
	Ofício 0994/2015, de 20/5/2015 (peça 88) 
	Recebido em 8/6/2015 (peça 92) 
	Peça 96

	Dilermano Gomes Tavares
	Citação
	Ofício 0995/2015, de 20/5/2015 (peça 89) 
	Recebido em 8/6/2015 (peça 93) 
	Peça 95

	Manoel Santino Nascimento Júnior
	Citação
	Ofício 1029/2015, de 25/5/2015 (peça 90) 
	Recebido em 8/6/2015 (peça 91
	Peça 101

12.	  Em documento protocolado nesta Secretaria em 23/6/2015 (peça 97) , o representante legal do Sr. Manoel Santino Nascimento Júnior solicitou prorrogação de prazo por mais trinta dias, concedido, a contar do término do prazo anteriormente concedido, conforme despacho à peça 98, consoante comunicação do Ofício 1367/2015-TCU/SECEX-PA, de 24/6/2015 (peça 99) , cuja ciência ocorreu em 2/7/2015, conforme documento à peça 102.
I.	EXAME TÉCNICO 
I.1 Irregularidade: impugnação de despesas objeto do contrato 006/2005, firmado entre a Secretaria Executiva de Segurança Pública e a Universidade Federal do Pará (item 5.2 da instrução à peça 25) , custeada com recursos do Convênio Senasp/MJ 24/2003 (Siafi 483952) , celebrado entre a União, por intermédio do Ministério da Justiça/Secretaria Nacional de Segurança Pública, e o Governo do Estado do Pará, por intermédio da Secretaria Executiva de Estado de Segurança Pública (pagamento de despesas a título de custos operacionais, taxa Proaud e taxa Centro, no valor de R$ 22.000,00 cada uma, totalizando R$ 66.000,00) .
Responsáveis solidários: Ana Amélia Sefer de Figueiredo (CPF: XXX.519.342-XX) , ex-Secretária Executiva de Segurança Pública do Estado do Pará (22/4/2005 - 31/12/2006) , e Dilermano Gomes Tavares (CPF: XXX.424.962-XX) , ex-Diretor Geral da Secretaria Executiva de Segurança Pública do Estado do Pará (1º/2/2005 - 30/12/2006) .
Conduta da Sra. Ana Amélia Sefer de Figueiredo: gestora da entidade convenente, à época dos fatos, e responsável pela assinatura em 18/5/2005 do cheque do pagamento da primeira parcela do Contrato 006/2005 (peça 1, p. 200) e pela autorização em 22/12/2005 para realização do depósito referente ao pagamento da segunda parcela do Contrato (peça 1, p. 222) , valores debitados da conta corrente do convênio em 18/5/2005 (peça 6, p. 386) e 23/12/2005 (peça 6, p. 400) .
Conduta do Sr. Dilermano Gomes Tavares: responsável pela assinatura em 18/5/2005 do cheque do pagamento da primeira parcela do Contrato 006/2005 (peça 1, p. 200) e pela autorização em 22/12/2005 para realização do depósito referente ao pagamento da segunda parcela do Contrato (peça 1, p. 222) , valores debitados da conta corrente do convênio em 18/5/2005 (peça 6, p. 386) e 23/12/2005 (peça 6, p. 400) 
Dispositivo infringido: Plano de Trabalho aprovado; art. 8º, inciso I, da IN/STN 1/1997.
I.1.1  Análise das Alegações de defesa da Sra. Ana Amélia Sefer de Figueiredo, secretária executiva de Segurança Pública do Estado do Pará, de 22/4/2005 a 31/12/2006 (peça 73) , e do Sr. Dilermano Gomes Tavares, diretor-geral do referido órgão, de 1/2/2005 a 30/12/2006 (peças 70, 71 e 72) 
13.  Ambos os responsáveis apresentaram alegações de defesa de mesmo conteúdo, por intermédio do advogado constituído nos autos, com a reserva de que à defesa do Sr. Dilermano Gomes Tavares também foram anexados documentos que integram as peças 71 e 72 deste processo. Por essa razão, as remissões serão feitas unicamente em relação à sua defesa (peça 70) .
14. O relato das alegações de defesa encontra-se na instrução à peça 84, conforme abaixo:
	10. Segundo os responsáveis, o art. 8º, inciso I, da IN/STN 1/1997, é aplicado aos convênios, 	onde há interesse comum no objeto, mas que o termo firmado com a FADESP/UFPA foi 	contrato, instrumento jurídico diverso daquele porque envolve contraprestação e ausência de 	interesse intrínseco no objeto por uma das partes.
	11. Alegam que a Controladoria-Geral da União no Estado do Pará (CGU/PA) fizera esse 	mesmo questionamento quando analisou o plano de trabalho do convênio, cuja Meta 01, Etapas 	1 e 2, subitem 3.3, previu a remuneração de gerência de projeto, mas que a Secretaria Nacional 	de Segurança Pública do Ministério da Justiça (Senasp) aprovou o referido com a previsão dessa 	despesa (peça, 70, p. 1-3) .
	12. Sustentam ser distinta a natureza jurídica das taxas de administração e afins no contexto dos 	contratos e convênios, conforme o instrumento que se considere. Nesse prisma, afirmam que, 	embora vedada no arcabouço jurídico então vigente, o conteúdo jurídico da taxa de 	administração não foi definido, o que dificulta a sua aplicação fática em razão do princípio 	constitucional da legalidade restrita.
13. Ponderam, entretanto, citando diversos julgados, que o Tribunal de Contas da União balizou a definição de taxa de administração como "a remuneração supostamente devida à entidade conveniada pelo gerenciamento das atividades previstas no convênio, calculada na forma de um percentual sobre o total do montante de recursos públicos repassados".
	14. Nesse diapasão, corroboram a premissa de que não é devida taxa de administração em 	convênio porque os serviços remunerados não somam ao objeto do convênio e também por não 	haver lógica em que uma parte pague a outra por algo que lhe aproveita e interessa, quando os 	esforços são comuns, não se justificando a subtração de uma parte em favor de apenas uma 	delas (peça 70, p. 3-6) .
	15. Reiteram que a situação é diferente nos contratos, que se caracterizam pela contraprestação. 	Alegam que mesmo no caso em questão, em que a respectiva entidade contratada e a 	interveniente, ou seja, a UFPA e a FADESP, não têm fins lucrativos, o contratante deve pagar 	pelo custo do fomento e da característica social da instituição. Entretanto, ponderam que essa 	parcela é vantajosa por ser inferior à remuneração do lucro, que inexiste, à vista da 	complexidade do trabalho de campo e das atividades desenvolvidas, que exigiu a participação 	de corpo docente e técnico de alta qualificação, além de infraestrutura satisfatória (peça 70, p. 6-	7) .
	16. Alegam que essa taxa de administração está albergada na Lei 8.958/1994, no Decreto 	5.205/1994 e na Resolução 1.132/2003 do Conselho Superior da UFPA (CONSU/UFPA) . 	Sustentam que seu objetivo é cobrir os custos operacionais com infraestrutura e mão de obra, 	visando à manutenção e melhoria da instituição, não podendo ser superior a 5% (cinco por 	cento) do valor do contrato pra cada despesa, perfazendo, nesse caso, o montante de R$ 	66.000,00.
	17. Juntaram às suas alegações de defesa a relação das despesas efetuadas pela FADESP com os 	recursos da taxa de administração, para comprovarem sua assertiva (peça 70, p. 7-8) .
	18. Com esses fundamentos, afirmam que a taxa vedada pela IN/STN 1/1997 tem natureza 	jurídica diversa da prevista no Contrato 006/2005, porque enquanto a primeira visa pagar os 	custos da convenente, para uso exclusivo da entidade, desnaturada de finalidade e conteúdo, a 	segunda está relacionada ao custo do administrativo da contratada, com finalidade e conteúdo 	limitados e claros.
	19. Advogam que, em razão dessa natureza jurídica diversa das taxas, houve uma evolução no 	ordenamento jurídico para admitir a aplicação de recursos de convênios a esse título, para 	custear despesas administrativas, até o limite de 15% (quinze por cento) . Os defendentes citam o 	Decreto 8.244/2014, que modificou o Decreto 6.170/2007, e a Portaria Interministerial 127, no 	seu art. 39, parágrafo único.
20. Ao final, reconhecem que a norma anterior não albergava essa possibilidade em relação aos convênios, mas que as alterações processadas vão ao encontro das suas alegações, além de que a Meta seis do Plano de Trabalho do convênio foi alcançada em conformidade com a legislação aplicável (peça 70, p. 8-10) .
15.	 Os responsáveis referem-se ao Decreto 6.170/2007, que dispõe sobre as transferências de recursos da União mediante convênios e contratos de repasse, que disciplinou a questão no art. 11- A, incluído pelo Decreto 8.244/2014, autorizando a realização de despesas administrativas, entendidas como despesas com telefone, entre outras, com recursos transferidos pela união, in verbis:
art. 11-A -  Nos convênios e contratos de repasse firmados com entidades privadas sem fins lucrativos, poderão ser realizadas despesas administrativas, com recursos transferidos pela União, até o limite fixado pelo órgão público, desde que:      
 I - estejam previstas no programa de trabalho;      
 II - não ultrapassem quinze por cento do valor do objeto; e     
III - sejam necessárias e proporcionais ao cumprimento do objeto.      
§ 1º - Consideram-se despesas administrativas as despesas com internet, transporte, aluguel, telefone, luz, água e outras similares.       
§ 2º - Quando a despesa administrativa for paga com recursos do convênio ou do contrato de repasse e de outras fontes, a entidade privada sem fins lucrativos deverá apresentar a memória de cálculo do rateio da despesa, vedada a duplicidade ou a sobreposição de fontes de recursos no custeio de uma mesma parcela da despesa.
16.	  Deve-se ressaltar que o Convênio Senasp/MJ 24/2003 (Siafi 483952) foi assinado em 21/10/2003, submetendo-se à Lei 8.666/1993, à Lei Complementar 101/2000 (Lei de Responsabilidade Fiscal) , ao Decreto 93.872/1986, às Instruções Normativas da Secretaria do Tesouro Nacional 1/1997, 1/2001, 1/2002 e 2/2002, conforme disposto no Termo do Convênio (peça 1, p. 58) .
17.	  Assim, verifica-se que as alegações de defesa se embasaram apenas em normativos com vigência posterior à celebração e execução do convênio não aplicáveis, portanto, ao instrumento ora em análise.
17.1. Portanto, verifica-se que as normas aplicáveis ao presente caso não permitiam que os convênios celebrados com entidades privadas sem fins lucrativos pudessem acolher despesas administrativas.
18. De outra banda, um pontos que também está sendo questionado aos responsáveis diz respeito ao pagamento a maior de despesas decorrentes do Contrato 006/2005, firmado entre a SEGUP e a FADESP/UFPA, pois não se vislumbrou a correspondente execução das etapas previstas, que constituíam a meta 6 do Plano de Trabalho do Convênio Senasp/MJ 24/2003 (peça 1, p. 48) , no montante de R$440.000,00, haja vista que o diagnóstico entregue pelo contratado não atende à meta aprovada pela Senasp, Assim, foi identificado um sobrepreço de R$ 240.000,00, em relação ao valor aprovado pelo concedente para a etapa 1 da Meta 6 do Plano de Trabalho do Convênio Senasp/MJ 24/2003, que foi de R$ 200.000,00. Nesse sentido, o valor justo a ser pago à Fadesp pelo produto entregue seria de R$ 200.00,00. 
18.1. Ao aplicar o percentual de 15% sobre este valor efetivamente executado, chega-se ao montante de R$ 30.000,00. Ou seja, em um esforço de interpretação, ainda que fossem aceitos os parâmetros estabelecidos por normas muito posteriores ao convênio em exame, o valor pago a título de taxas e custos operacionais foi muito superior. In casu, o percentual foi de 33% (R$ 66.000,00 / R$ 200.000,00) .
18.2. Por outro lado, verifica-se que não consta do Plano de Trabalho (peça 1, p. 48) especificação nem descrição dessas despesas. Assim, entende-se que não podem ser aceitos pagamentos a título de custos operacionais, taxa Proaud e taxa Centro, no valor de R$ 22.000,00 cada um, totalizando R$ 66.000,00, vedados pelo art. 8º, IV, da IN/STN 1/1997 e nas manifestações contidas nos Acórdão 191/2010-TCU-Plenário e 1.331/2008-TCU-Plenário.
19. Assim, na mesma linha de raciocínio, ainda que fosse acatada a alegação de submissão das despesas aos termos do Decreto 6.170/2007, verifica-se (peça 7, p. 222-224) que o demonstrativo dos custos operacionais de Fadesp não atende o disposto no § 2º, do art. 11-A, uma vez que não há memória de cálculo do rateio da despesa, impossibilitando a verificação de duplicidade ou sobreposição de fontes de recursos no custeio das parcelas da despesa.
20.	 Considerando que as alegações de defesa se embasaram em normativos com vigência posterior à celebração e execução do convênio, e que não há especificação nem descrição dessas despesas no Plano de Trabalho, conforme exige o normativo, bem como que os valores pagos superaram o percentual estabelecido nesses normativos posteriores, propõe-se o não acolhimento das alegações de defesa no que se refere a pagamentos das despesas a título de custos operacionais, taxa Proaud e taxa Centro, no valor de R$ 22.000,00 cada uma, totalizando R$ 66.000,00, uma vez não demonstrado o nexo de causalidade com o objeto do convênio, bem como a condenação em débito dos responsáveis solidários.
I.2	 Irregularidade: assinatura do Contrato 006/2005, em 5/4/2005, com a FADESP, com vigência a partir de 13/4/2005, contendo cláusulas ou condições que previam a realização de despesas a título de custos operacionais - R$22.000,00; taxa Proaud - R$22.000,00 e Taxa Centro - R$22.000,00, vedadas pelo art. 8º, inciso I, da Instrução Normativa STN 01/1997, e de cláusulas e condições (Cláusula Quinta, Parágrafo Primeiro) que previam o pagamento antecipado da primeira parcela do contrato, no montante de R$350.000,00 (70% setenta por cento do valor inicialmente contratado) , sem a efetiva verificação e medição do adimplemento da contraprestação dos serviços pelo contratado, procedimento vedado pelos artigos 62 e 63 da Lei 4.320/1964 e pelo art. 38 do Decreto 93.872/1986;
I.2.1 Razões de justificativa do Sr. Manoel Santino Nascimento Júnior, ex-Secretário de Segurança Pública do Pará, no período de 1°/1/2005 a 21/4/2005:
21.	 O responsável apresentou razões de justificativa por intermédio de seu advogado regularmente constituído nos presentes autos (peça 74, p. 1-18) , para este item.
	21. O responsável apresentou razões de justificativa por intermédio de seu advogado 	regularmente constituído nos presentes autos (peça 74, p. 1-18) . Entre outras evidências, anexou 	à sua defesa a cópia do processo 2005/68882 referente ao Contrato 006/2005 firmado com a 	FADESP (peça 74, p. 39-175) , inclusive da prestação de contas da Fundação (peça 74, p. 176-	262) .
	22. Alega que agiu com transparência durante a sua gestão à frente da SEGUP, que espera da 	auditoria em comento uma avaliação direcionada para a identificação de eventual malversação 	de recursos públicos, e não um enfoque legalista, e que encontrou dificuldade para obter as 	informações e documentos que sustentam a sua defesa, considerando sua gestão encerrou em 	21/4/2005 (peça 74, p. 1-4) .
	23. Afirma que não agiu de má-fé e que cumpriu as suas obrigações, ressaltando que não há no 	relatório de auditoria elementos para sua responsabilização subjetiva, tampouco objetiva, 	capazes de ensejar a sua culpabilidade.
	(...)	
	25.  Sustenta que agiu amparado em atos de gestão que lhes eximem de culpa, conforme a 	seguir: do Diretor-Geral, que determinou a contratação por dispensa de licitação, com fulcro no 	art. 24, incisos V e XIII, da Lei 8.666/1993 (justificativa e termo de dispensa de licitação e de 	ratificação, peça 74, p. 90 e 91-92) ; no parecer jurídico da SEGUP que atestou a legalidade da 	dispensa e da minuta do contrato (parecer jurídico, peça 74, p. 79-80 e 81-89) ; e na 	manifestação da coordenadoria de orçamento (despacho da coordenadora de orçamento, peça 	74, p. 78) .
	(...) 
	26. Informa que o contrato foi assinado em 5/4/2005, dezesseis dias antes de deixar o cargo de 	secretário da SEGUP, mas que antes da publicação do extrato do termo, surgiu um plano de 	trabalho da FADESP sem assinatura de aprovação do Reitor da UFPA e sem menção a que se 	refere, prevendo o pagamento de custos operacionais FADESP e taxas Centro e PROAUD, cada 	um no valor de R$ 25.000,00 (plano de trabalho - Anexo I do Contrato 006/2005, peça 74, p. 	105-108) .
	27. Reitera que, apesar de ter assinado o contrato, não teve qualquer participação quanto à 	assunção dessas despesas, porque agiu com base em manifestações favoráveis quanto aos 	aspectos de legalidade e que não havia nos autos nenhuma informação acerca do pagamento de 	custos operacionais e de taxas, além de que não ordenou nenhum pagamento dele decorrente, 	dada a sua exoneração que se seguiu (peça 74, p. 5-13) .
	28. Especificamente sobre a questão do pagamento antecipado, ressalta que acreditou, com base 	nos pareceres emitidos no processo de contratação, que a primeira parcela do montante 	contratado era necessária para a FADESP arcar com os investimentos para iniciar os trabalhos, 	mas que nenhum pagamento foi efetuado na sua gestão.
	29. Alega que foi induzido a erro ao assinar o contrato, porque reputou como legal o 	procedimento de contratação e porque o plano de trabalho que previu o pagamento de custos 	operacionais e de taxas foi alterado após a sua saída do cargo, gerando despesa que o TCU veio 	a considerar irregular, mas que não teve responsabilidade por esses atos.
	30. Por fim, reafirma que agiu de boa-fé e movido pelo interesse público, alegando que sempre 	haverá presunção de boa-fé quando o ordenador de despesa não der azo a enganos ou equívocos 	internos (peça 74, p. 13-18) .
22.	 Nas alegações de defesa apresentadas à peça 101, o responsável citado ratifica os termos das razões de justificativa apresentadas por intermédio de seu advogado regularmente constituído nos presentes autos (peça 74, p. 1-18) , acompanhada de documentos que, no seu entendimento, comprovam sua boa-fé e correta conduta enquanto gestor público.
23.	 Argumenta que não pode ser responsabilizado por esta Corte de Contas, pois agiu com suporte em parecer jurídico. 
24.	 Este Tribunal possui entendimento firmado (Acórdão 2806/2014-TCU-Plenário, 2871/2014-TCU-Plenário, 2904/2014-TCU-Plenário, 341/2015-TCU-Plenário e 1001/2015-TCU-Plenário) no sentido de que a responsabilidade do gestor não é afastada nesse caso, pois a ele cabe a decisão sobre a prática do ato administrativo eventualmente danoso ao erário. O fato de ter agido com respaldo em pareceres técnicos e/ou jurídicos não tem força para impor ao administrador a prática de um ato manifestamente irregular, uma vez que a ele cabe, em última instância, decidir sobre a conveniência e a oportunidade de praticar atos administrativos, principalmente os concernentes a contratações, que vão gerar pagamentos, e, ainda mais, quando os vícios versam sobre pontos sobejamente discutidos e conhecidos como irregulares, como são os casos de pagamentos de taxas de administração em convênios e efetivação de pagamentos antecipados.
25.	 O fato de o administrador seguir pareceres técnicos e jurídicos não significa que os atos praticados não serão reprovados pelo Tribunal. Em regra, pareceres técnicos e jurídicos não vinculam os gestores, os quais têm obrigação de analisar a correção e a suficiência do conteúdo desses documentos.
26.	 Conforme já extensamente discutido em item anterior, as normas vigentes à época vedavam expressamente a admissão de pagamentos despesas a título de custos operacionais. Se o pagamento dessa espécie de despesas era vedado, não há como admitir que essas despesas estivessem explicitamente previstas no Contrato 006/2005 celebrado entre a Secretaria de Segurança Pública e a Fadesp para dar consecução ao Convênio Senasp/MJ 24/2003 (Siafi 483952) , Aceitar esse regramento no Contrato seria tolerar que as normas de execução do Convênio pudessem ser derrogadas pelo Convenente a seu talante.
27.	 Situação idêntica se depara ao constatar que no Contrato 006/2005 celebrado entre a Secretaria de Segurança Pública e a Fadesp para dar consecução ao Convênio Senasp/MJ 24/2003 (Siafi 483952) estivesse prevista a realização de antecipação de pagamentos. 
28.	 É pacífica a jurisprudência deste TCU que os pagamentos feitos pela Administração são devidos somente após o cumprimento da obrigação pelo contratado, por determinação dos arts. 62 e 63, da Lei 4.320/1964. A antecipação de pagamentos é prática que deve ser rejeitada no âmbito do serviço público, para evitar beneficiamentos ilícitos e possibilitar a verificação do cumprimento do serviço contratado, antes do efetivo desembolso. 
29. Entretanto, o Tribunal vem aceitando excepcionalmente o pagamento antecipado, parcial ou total, quando, comprovadamente, seja esta a única alternativa para obter o bem ou assegurar a prestação do serviço desejado, ou ainda quando a antecipação propiciar sensível economia de recursos, desde que essa possibilidade esteja contratualmente prevista, além da necessidade, nesses casos, de garantias que assegurem o pleno cumprimento do objeto. 
29.1. Nesse sentido, a jurisprudência do Tribunal é de que a antecipação de pagamento somente pode ser aceita em situações extraordinárias, devidamente justificadas pela Administração, ocasião em que deve ficar demonstrada a existência de interesse público, obedecidos os critérios expressamente previstos pela legislação que rege a matéria, quais sejam, existência de previsão no ato convocatório da licitação ou nos instrumentos formais de adjudicação direta e as indispensáveis cautelas e garantias (Acórdão 406/2011-TCU-Plenário, 2.679/2010-TCU-Plenário, 214/2009- TCU-2ª Câmara, 918/2009-TCU-Plenário, 2.427/2009-TCU-1ª Câmara, 4.742/2008-TCU-2ª Câmara, 6.565/2008-TCU-2ª Câmara, 1.619/2008-TCU-2ª Câmara e 2.565/2007-TCU-1ª Câmara) .
29.2. Assim, a ocorrência de pagamento antecipado sem a devida justificava e sem que houvesse as necessárias garantias contratuais configura irregularidade grave, por afrontar os dispositivos legais e a jurisprudência consolidada do TCU sobre o tema. 
30.	 A se ressaltar que, com a redução no valor do contrato de R$500.000,00 para R$440.000,00, consoante o primeiro Termo Aditivo (peça 1, p. 214-216) , de 13/12/2005, o montante pago antecipadamente representou 79,54% do referido contrato.
30.1. De outro modo, conforme relatado, como um dos pontos que está sendo questionado aos responsáveis diz respeito ao pagamento a maior de despesas decorrentes do Contrato 006/2005, firmado entre a SEGUP e a FADESP/UFPA, pois não se vislumbrou a correspondente execução das etapas previstas, que constituíam a meta 6 do Plano de Trabalho do Convênio Senasp/MJ 24/2003 (peça 1, p. 48) , no montante de R$440.000,00, haja vista que o diagnóstico entregue pelo contratado não atende à meta aprovada pela Senasp, Assim, foi identificado um sobrepreço de R$ 240.000,00, em relação ao valor aprovado pelo concedente para a etapa 1 da Meta 6 do Plano de Trabalho do Convênio Senasp/MJ 24/2003, que foi de R$ 200.000,00. Nesse sentido, o valor justo a ser pago à Fadesp pelo produto entregue seria de R$ 200.00,00. 
30.2. Ocorre que, com a antecipação de pagamento efetuada em 18/5/2005 no valor de R$350.000,00 (trezentos e cinquenta mil reais) em favor da Fadesp (peça 1, p. 202) , pouco mais de um mês após a assinatura do Contrato 006/2005 foram pagos todos os valores referentes às etapas 01 e 02, da Meta 06, do Plano de Trabalho de Convênio (peça 1, p. 48) , bem como 27,7% da etapa 03, da mesma Meta 06. 
30.3. Conforme já exposto, com a redução do valor contratual SSP-PA/FADESP para R$440.000,00 (Termo Aditivo 01; peça 1, p. 214-216) e o pagamento do valor da parcela final de R$ 90.000,00 em 18/5/2005 (peça 1, p. 200-202 e 386) , os valores foram integralmente pagos mas os produtos esperados não foram entregues.
31.	 Assim, ocorreu in casu justamente o que as normas e a jurisprudência tentam evitar: o pagamento pela Administração, sem que ela receba a contraprestação dos serviços. 
32.	 Assim, o Sr. Manoel Santino Nascimento Júnior, Secretário de Segurança Pública do Pará, no período de 1°/1/2005 a 21/4/2005, ao assinar o Contrato 006/2005, firmado com a Fadesp/UFPA, com cronograma de pagamento incompatíveis com as etapas aprovadas, contribuiu para a ocorrência de pagamento de despesas sem o correspondente alcance da meta, resultando em pagamento antecipado e pagamento com sobrepreço em relação ao valor da etapa 1 da Meta 6. 
32.1. Assim, apesar de o seu período de gestão ter se encerrado em 21/4/2005, seu ato comissivo de assinar o contrato com cláusulas irregulares de antecipação de pagamento extrapolou aquele período, pois gerou para a Secretaria de Segurança Pública uma obrigação eivada de vícios, que se concretizou após sua saída, quando da efetivação dos pagamentos, e para a qual também contribuiu o gestor que o sucedeu, haja vista não ter de ofício apontado o vício e ter aquiescido com as cláusulas irregulares de pagamento sem a efetivsa contraprestação dos serviços.
32.2. Portanto, o Sr. Manoel Santino Nascimento Júnior não foi capaz de elidir as irregularidades imputadas, devendo ser rejeitadas quanto às razões de justificativas para o ponto ora em exame, bem como, conforme exame empreendido no item I.6 a seguir, e quanto às alegações de defesa apresentadas. 
I.3	Irregularidade: Impugnação de despesas pela não execução da meta 1, etapas 1 e 2 do Plano de Trabalho (Implantação do Centro Integrado de Operações - CIOP) , no valor R$ 999.098,99, referente ao Contrato 19/2004, firmado com o Consórcio Paraestado, formado pelas Empresas Motorola Industrial e Olm Representações Ltda., custeadas com recursos do Convênio Senasp/MJ 24/2003 (Siafi 483952) , celebrado entre a União, por intermédio do Ministério da Justiça / Secretaria Nacional de Segurança Pública, e o Governo do Estado do Pará, por intermédio da Secretaria Executiva de Estado de Segurança Pública, em razão do pagamento pelo fornecimento de equipamentos não instalados e/ou não encontrados, sem o alcance total do objetivo do convênio. 
Responsáveis solidários: Ivanildo Ferreira Alves (CPF: XXX.385.032-XX) , ex-Secretário Executivo de Segurança Pública do Estado do Pará (1º/1/2003 - 31/12/2004) , Ellen Margareth da Rocha Souza (CPF: XXX.956.952-XX) , ex-Diretora Geral da Secretaria Executiva de Segurança Pública do Estado do Pará (9/8/2002 - 31/1/2005) e Pedro Monteiro de Paiva (CPF XXX.556.762-XX) , ex-Coordenador Administrativo-Financeiro da Secretaria Executiva de Segurança Pública do Estado do Pará (9/8/2002 - 20/2/2005) .
Conduta do Sr. Ivanildo Ferreira Alves: gestor da entidade convenente, à época dos fatos, e responsável pela assinatura do Contrato 19/2004, em 21/9/2004 (peça 8, p. 184) .
Conduta dos Srs. Ellen Margareth da Rocha Souza e Pedro Monteiro de Paiva: autorização do pagamento referente aos equipamentos no valor de US$1.626.990,00, inclusive os não utilizados e/ou não encontrados, objeto da impugnação no âmbito do Contrato 19/2004.
Dispositivos violados: Plano de Trabalho aprovado; arts. 22 e 38, inciso II, alínea "d", da IN/STN 1/1997; Contrato 19/2004; art. 66 da Lei 8.666/1993; e arts. 62 e 63 da Lei 4.320/1964
33.	Os responsáveis apresentaram alegações de defesa, conforme relato abaixo, constante na instrução à peça 84, conforme abaixo:
III.1 Alegações de defesa do Sr. Ivanildo Ferreira Alves, secretário executivo de Segurança Pública do Estado do Pará, de 1/1/2003 a 31/12/2004 (peça 55) , e da Sra. Ellen Margareth da Rocha Souza, diretora-geral do referido órgão, de 9/8/2002 a 31/1/2005 (peça 52) 
	31. Também apresentaram alegações de defesa de mesmo teor, salvo quanto à data de seus 	desligamentos da SEGUP, de forma que as remissões serão feitas apenas em relação aos 	expedientes apresentados pela Sra. Ellen Margareth da Rocha Souza.
	32. Afirmam que o processo de importação dos equipamentos ocorreu de acordo com a 	legislação em vigor e com os preceitos do Contrato 019/2004, assinado em 21/9/2004, com o 	Consórcio vencedor da Concorrência Pública Internacional 001/2004. 
	32.1. Acostaram a documentação pertinente: Declaração de Importação, peça 52, p. 92-102, 	103-104; Termos de Transporte, p. 105-108; Lista de Embalagem, p. 109-118; Autorização de 	Débito em conta outorgada de poderes, p. 119; Extrato de declaração de importação, p. 121-132 	e 133-138; Autorização de débito, p. 139; e Contrato de câmbio de venda, p. 140-142 e 143-	145. 
33. Explicam que a Meta 1 do Convênio, com prazo de vigência até agosto de 2005, era composta de duas etapas: a primeira, de implantação do módulo de transmissão de dados móveis (equipamentos) e, a segunda, de instalação dos equipamentos para compor esse módulo (serviços) . 
34. Informam que os equipamentos foram entregues e que o Sistema de Transmissão de Dados Móveis foi implantado no Centro Integrado de Comunicação (CIOP) e no site da TV Nazaré nos dias 6 e 16/12/2004, mediante a apresentação dos relatórios da comissão técnica responsável e dos respectivos documentos fiscais, que totalizam pagamento por serviços no montante de R$ 2.044.000,00 (Relatório, peça 52, p. 147; NF 00186, p. 148-149; Relatório, p. 150; NF 001877, p. 151) . 
34.	 Na instrução à peça 84 foi proposta a renovação da citação do Sr. Pedro Monteiro de Paiva, em solidariedade com os responsáveis abrangidos nessa irregularidade, sendo que apresentou as seguintes alegações de defesa:
I.3.1. Alegações de Defesa do Senhor Pedro Monteiro de Paiva para os itens 2 - alíneas a e b do Ofício 0927/2015-TCU/SECEX-PA, de 15/5/2015 (peça 87) 
35. 	O responsável esclarece que o Contrato 019/2004-SSP/PA, tinha como objeto a aquisição de Equipamentos e Prestação de Serviços para Implantação de Sistema de Transmissão de Dados Moveis, assinado em 21/9/2003, com vigência de um ano, conforme cláusula quarta do contrato citado, e com a garantia dos serviços e equipamentos no período mínimo de doze meses de operação, contados da aceitação final, ou dezoito meses da entrega no Aeroporto Internacional de Belém, e que a data da aceitação final dos serviços foi em 16/3/2005, conforme Relatórios de atesto e as Notas Fiscais em anexo (peça 100, p. 4-10) .
36. Ressalta, que, conforme previsto no caput do art. 71, da Lei 8.666/1993, o recebimento dos equipamentos e serviços era de responsabilidade do CIOP, que também exarava relatório técnico.
37.	 Entende, que, não resta dúvida que houve a comprovação, por meio do atesto dos serviços (peça 100, p. 5) , realizado por servidores idôneos e que tinham a responsabilidade de fazê-lo, tendo o responsável se fundamentado nesses expedientes para a execução do pagamento. 
38. Informa que as garantias dos serviços e equipamento estavam vigendo até 16/3/2006, e que ficou na função de Coordenador Administrativo e Financeiro da SEGUP, até o dia 23/2/2005, quando foi exonerado, conforme cópia da Portaria 0225/2005-CCG, publicada em 24/2/2005, no Diário Oficial do Estado do Pará n. 30.382, cópia anexa (peça 100, p. 11) , não sendo, responsável por acompanhar a instalação e o funcionamento dos referidos equipamentos, os quais caberiam à SEGUP, conforme previsto no Contrato 019/2004-SSP. 
39. No que se refere à conduta que lhe foi imputada, informa que não cabia ao Coordenador Administrativo e Financeiro da SEGUP autorizar os pagamentos, sendo este apenas o executor dos mesmos.
I.3.2. Análise das Alegações de defesa do Sr. Ivanildo Ferreira Alves, Secretário Executivo de Segurança Pública do Estado do Pará, de 1/1/2003 a 31/12/2004 (peça 55) , e da Sra. Ellen Margareth da Rocha Souza, Diretora-Geral do referido órgão, de 9/8/2002 a 31/1/2005 (peça 52) 
40.	 Inicialmente deve ser registrado que o documento que comprovaria a realização dos serviços, anexo às alegações de defesa da Sra. Ellen Margareth da Rocha Souza (peça 52, p. 147) , está datado de 6/12/2004, sendo que o Parecer Complementar TCE/CGFIS/DEAPSEG 785/2011 (peça 9, p. 57-79) , de 20/12/2011, em seu subitem 5.2.2, ratifica que por ocasião de fiscalizações in loco realizadas pela Controladoria Geral da União, no período de 29/8/2005 a 2/9/2005, do qual resultou o Relatório 564/2005, e pela Secretaria Nacional de Segurança Pública, no período de 21/11/2005 a 30/11/2006, do qual originou o Relatório de Fiscalização CGFIS 10/2006 que constataram que alguns equipamentos adquiridos estavam no depósito do CIOP e que nunca haviam sido instalados, evidenciando a não efetividade e a execução parcial da Meta 1, etapas 1 e 2, do Plano de Trabalho (peça 9, p. 71-73) , conclusão referendada no Relatório do Tomador de Contas, de 8/6/2012 (peça 9, p. 166-168) .
40.1. Assim, o Sr. Ivanildo Ferreira Alves, gestor da Secretaria de Segurança Pública do Pará, no período de 1°/1/2003 a 31/12/2004, ao assinar o Contrato 019/2004, em 21/9/2004, com o Consórcio vencedor da Concorrência Pública Internacional 001/2004, sem a necessária supervisão, contribuiu para a não execução da Meta 1, etapas 1 e 2 do Plano de Trabalho, consubstanciado pelo pagamento do fornecimento de equipamentos não instalados e/ou não encontrados. 
40.2. No que diz respeito à Sra. Ellen Margareth da Rocha Souza, diretora-geral da Secretaria de Segurança Pública do Pará, no período de 9/8/2002 a 31/1/2005, ao autorizar pagamento referente ao Contrato 019/2004, assinado em 21/9/2004, com o Consórcio vencedor da Concorrência Pública Internacional 001/2004, relativo à aquisição dos equipamentos, inclusive os não utilizados, contribuiu para a ocorrência da irregularidade, uma vez deixou de realizar a necessária supervisão para verificar o alcance total do objetivo do convênio
41.	 Dessa forma, será proposto sejam rejeitadas as alegações de defesa, apresentadas para este item pelos responsáveis, por não elidirem a irregularidade.
I.3.3. Análise das Alegações de Defesa do Senhor Pedro Monteiro de Paiva (peça 100) para os itens 2 - alíneas a e b do Ofício 0927/2015-TCU/SECEX-PA, de 15/5/2015 (peça 87) 
42.	 Conforme já constatado no item precedente, o documento que comprovaria a realização dos serviços, trazido pelo responsável (peça 100, p. 5) , está datado de 6/12/2004, sendo que o Parecer Complementar TCE/CGFIS/DEAPSEG 785/2011 (peça 9, p. 57-79) , de 20/12/2011, em seu subitem 5.2.2, ratifica que por ocasião de fiscalizações in loco realizadas pela Controladoria Geral da União, no período de 29/8/2005 a 2/9/2005, do qual resultou o Relatório 564/2005, e pela Secretaria Nacional de Segurança Pública, no período de 21/11/2005 a 30/11/2006, do qual resultou o Relatório de Fiscalização CGFIS 10/2006 que constataram que alguns equipamentos adquiridos estavam no depósito do CIOP e que nunca haviam sido instalados, evidenciando a não efetividade e a execução parcial da Meta 1, etapas 1 e 2, do Plano de Trabalho (peça 9, p. 71-73) , conclusão referendada no Relatório do Tomador de Contas, de 8/6/2012 (peça 9, p. 166-168) .
43. 	O responsável alega ainda, que não era responsável por acompanhar a instalação e o funcionamento dos referidos equipamentos, o que caberia à Segup, entretanto a conduta que lhe foi atribuída foi a de autorizar o pagamento correspondente a 97,61% dos serviços totais de instalação, sem que fosse verificada a sua efetiva ocorrência, concorrendo de forma determinante para a ocorrência da irregularidade.
43.1. Assim, o Sr. Pedro Monteiro de Paiva, Coordenador Administrativo-Financeiro da Secretaria Executiva de Segurança Pública do Estado do Pará, no período de 9/8/2002 a 20/2/2005, ao autorizar o pagamento correspondente a 97,61% dos serviços totais de instalação, referente ao Contrato 019/2004, assinado em 21/9/2004, com o Consórcio vencedor da Concorrência Pública Internacional 001/2004, relativo à aquisição dos equipamentos, inclusive os não utilizados, contribuiu para a ocorrência da irregularidade, uma vez que deixou de realizar a necessária supervisão para verificar o alcance total do objetivo do convênio.
44.	 Dessa forma, devem ser rejeitadas as alegações de defesa para este item, por não elidirem a irregularidade.
I.4	Irregularidade: Impugnação de despesas pela não execução da meta 1, etapas 1 e 2 do Plano de Trabalho (Implantação do Centro Integrado de Operações - CIOP) , (item 5.3 da instrução à peça 25) , referente ao Contrato 19/2004, firmado com o Consórcio Paraestado, formado pelas Empresas Motorola Industrial e Olm Representações Ltda., custeadas com recursos do Convênio Senasp/MJ 24/2003 (Siafi 483952) , celebrado entre a União, por intermédio do Ministério da Justiça / Secretaria Nacional de Segurança Pública, e o Governo do Estado do Pará, por intermédio da Secretaria Executiva de Estado de Segurança Pública, em razão do pagamento pela prestação de serviços referentes à instalação de equipamentos não instalados e/ou não encontrados, sem o alcance total do objeto do convênio. 
Responsáveis solidários pelo Débito 1: Ivanildo Ferreira Alves (CPF: XXX.385.032-XX) , ex-Secretário Executivo de Segurança Pública do Estado do Pará (1º/1/2003 - 31/12/2004) , Ellen Margareth da Rocha Souza (CPF: XXX.956.952-XX) , ex-Diretora Geral da Secretaria Executiva de Segurança Pública do Estado do Pará (9/8/2002 - 31/1/2005) , Pedro Monteiro de Paiva (CPF: XXX.556.762-XX) , ex-Coordenador Administrativo-Financeiro da Secretaria Executiva de Segurança Pública do Estado do Pará (9/8/2002 - 20/2/2005) , e Olm Representações Ltda. (CNPJ: 12.730.701/0001-65) , empresa contratada, pelo montante de R$ 452.326,89 (Data da ocorrência: 27/12/2004) ;
Conduta do Sr. Ivanildo Ferreira Alves: gestor da entidade convenente, à época dos fatos, e responsável pela assinatura do Contrato 19/2004, em 21/9/2004 (peça 8, p. 184) .
Conduta dos Srs. Ellen Margareth da Rocha Souza e Pedro Monteiro de Paiva: autorização do pagamento referente aos serviços de instalação dos equipamentos no valor de R$ 900.000,00 (9/12/2004) e R$ 1.144.000,00 (27/12/2004) , correspondente a 97,61% do valor total, inclusive os não encontrados e/ou não utilizados, objeto da impugnação no âmbito do Contrato 19/2004.
Conduta da empresa Olm Representações Ltda.: recebimento da totalidade do valor do contrato sem que tenha prestado a integralidade dos serviços contratado no âmbito do Contrato 19/2004.
Responsáveis solidários pelo Débito 2: Ana Amélia Sefer de Figueiredo (CPF: XXX.519.342-XX) , ex-Secretária Executiva de Segurança Pública do Estado do Pará (22/4/2005 - 31/12/2006) , Dilermano Gomes Tavares (CPF: XXX.424.962-XX) , ex-Diretor Geral da Secretaria Executiva de Segurança Pública do Estado do Pará (1º/2/2005 - 30/12/2006) , e Olm Representações Ltda. (CNPJ: 12.730.701/0001-65) , empresa contratada, pelo montante de R$ 11.075,31 (Data da ocorrência: 24/5/2005) .
Conduta da Sra. Ana Amélia Sefer de Figueiredo: gestora da entidade convenente, à época dos fatos, responsável pela autorização do pagamento referente aos serviços de instalação dos equipamentos no valor de R$ 50.000,00 (24/5/2005) (peça 1, p. 326) , correspondente a 2,39% do valor total, inclusive os não encontrados e/ou não utilizados, objeto da impugnação no âmbito do Contrato 19/2004.
Conduta do Sr. Dilermano Gomes Tavares: autorização do pagamento referente aos serviços de instalação dos equipamentos no valor de R$ 50.000,00 (24/5/2005) (peça 1, p. 326) , correspondente a 2,39% do valor total, inclusive os não encontrados e/ou não utilizados, objeto da impugnação no âmbito do Contrato 19/2004.
Conduta da empresa Olm Representações Ltda.: empresa beneficiária dos pagamentos (peça 1, p. 282) .
Dispositivos infringidos: Plano de Trabalho aprovado; art. 22 e art. 38, inciso II, alínea "d" da IN/STN 1/1997; Contrato 19/2004; art. 66 da Lei 8.666/1993; e arts. 62 e 63 da Lei 4.320/1964.
I.4.1. Alegações de defesa do Sr. Ivanildo Ferreira Alves, Secretário Executivo de Segurança Pública do Estado do Pará, de 1/1/2003 a 31/12/2004 (peça 55) , e da Sra. Ellen Margareth da Rocha Souza, Diretora-Geral do referido órgão, de 9/8/2002 a 31/1/2005 (peça 52) 
45. Os responsáveis apresentaram alegações de defesa, conforme relato abaixo, constante na instrução à peça 84, conforme abaixo: 
	36. Aduzem que a instalação dos terminais fixos e móveis nas viaturas das Polícias Civil e 	Militar, do Corpo de Bombeiros e do Centro de Perícias pode ser comprovada nos 42 autos de 	entrega emitidos em dezembro de 2004, nos 29 expedidos em janeiro de 2005 e nos dez, 	emitidos em fevereiro de 2005, todos juntados à defesa (autos de entrega emitidos em dezembro 	de 2004, peça 52, p. 154-195, emitidos em janeiro de 2005, p. 228-256, e de fevereiro de 2005, 	p. 257-266) . 
	36.1. Do mesmo modo, afirmam que todo esse acervo documental comprova que os 	equipamentos de terminais de dados móveis (TDM) foram implantados no sistema e instalados 	nos órgãos de segurança pública do Estado, além de que houve a individualização das suas 	identificações e que continuam em circulação nas unidades do sistema. 
36.2.	Além dos autos de entrega, apresentaram duas relações dos equipamentos, por termo de recebimento e órgão, além do relatório elaborado pelo CIOP, conforme discriminado a seguir:
	Documento (s) 
	Equipamento/órgão
	Localização no processo (peça 52) 

	Relação de equipamentos de TDM por localização e termos de recebimento, de maio de 2009
	Rádio Modem
	p. 198-200

		CPU
	p. 201-202

		Teclado
	p. 203-204

		Monitor
	p. 205-206

		Laptop
	p. 207

		Base para laptop
	p. 208

	Relação de equipamentos de TDM por órgão, de maio de 2009
	Polícia Militar, Polícia Civil, Corpo de Bombeiros, Instituto de Perícia e CIOP
	p. 210-227

	Relatório técnico do CIOP de localização dos equipamentos (maio de 2007) 
		p. 267-272

	37. Alegam que não há dúvida acerca da implantação e da localização dos equipamentos e que suas afirmações estão corroboradas no Relatório de Execução do Objeto que integrou a prestação de contas final do Convênio 024/2003, apresentada em gestão posterior às suas. 	Afirmam que esse Relatório atesta o cumprimento da Meta 1, além de que o sistema implantado permitiu aperfeiçoar o atendimento das ocorrências e informações aos policiais de campo (Relatório circunstanciado, peça 52, p. 274-280) .
38. A Sra. Ellen Souza ressalta que deixou o cargo de Diretora-Geral da SEGUP em 1/2/2005, antes do final da vigência do Contrato 019/2004, mas que em 14/1/2005, protocolou na SENASP a prestação de contas parcial do Convênio 024/2003, que demonstrava a execução de todos os contratos firmados. Por sua vez, o Sr. Ivanildo Alves informou que se desligou da SEGUP em 31/12/2004, mas que as ações do Contrato continuaram em execução (peça 55, p. 4-5) . 
39. Além disso, argumentam que Relatório de verificação do CIOP emitido em 2006 demonstrava que os equipamentos estavam instalados e localizados nas viaturas, assim como, 	que os novos termos de recebimento emitidos em 2008 também evidenciam essa afirmação (Relatório de verificação, de maio de 2006, peça 52, p. 282-290; termos de recebimento emitidos entre junho e setembro de 2008, p. 292-309; e Relatório de recebimentos de materiais 	TDM, de setembro de 2008, p.  310-314, respectivamente) .
40. Por fim, afirmam que, ante essas evidências, a alegação de que os equipamentos não foram instalados e/ou encontrados é injusta e que exigir a devolução dos valores empregados constitui enriquecimento sem causa da Administração Pública (peça 52, p. 1-6) .
I.4.2. Alegações de defesa do Sr. Pedro Monteiro de Paiva, Coordenador Administrativo-financeiro da Secretaria Executiva de Segurança Pública do Pará, de 9/8/2002 a 20/2/2005
46.	 Conforme consta na instrução à peça 84, o responsável não apresentou alegações de defesa nessa ocasião, tendo sido citado novamente, conforme relatado no item 9, trouxe aos autos os argumentos do item I.3.1, analisados no item I.3.3.
I.4.3. Alegações de defesa da Sra. Ana Amélia Sefer de Figueiredo, Secretária Executiva de Segurança Pública do Estado do Pará, de 22/4/2005 a 31/12/2006 (peça 73) , e do Sr. Dilermano Gomes Tavares, Diretor-Geral do referido órgão, de 1/2/2005 a 30/12/2006 (peças 70, 71 e 72) 
47.	 Os responsáveis apresentaram alegações reduzidas na instrução à peça 84, conforme abaixo transcrito:
	42. Os responsáveis asseguram a regularidade do Contrato 019/2004-SEGUP, que os 	equipamentos foram entregues conforme previsto e que as notas fiscais foram atestadas pela 	área técnica, sendo impossível a onipresença e a onisciência do gestor.
	43. Esclarecem que os equipamentos eletrônicos adquiridos são terminais móveis de 	transmissão de dados, similares a um computador, além do sistema integrado para a sua 	operacionalização, e que parte deles, por necessidade de manutenção e de reparo, era destinada 	a substituição de outros com defeito, para evitar solução de continuidade nos veículos em que 	foram instalados. Esses equipamentos de reposição temporária foram adquiridos com essa 	finalidade específica (peça 70, p. 10-11) .
	44. Quanto aos equipamentos não localizados ou encontrados, alegam que a inspeção do órgão 	fiscalizador (CGU/PA) ocorreu muito antes da aquisição, e que por isso o fato de não terem sido 	encontrados não significa que não foram adquiridos e/ou instalados. 
45. Afirmam que todos os equipamentos foram adquiridos, entregues e aqueles que eram para ser instalados o foram, mas, com o passar do tempo, em razão da natureza extrema e desgastante das operações policiais, alguns sofreram desgastes e danos definitivos, sendo aqueles já inutilizados os que não foram encontrados. 
	46. Os responsáveis não concordam com a afirmação peremptória da inspeção, ocorrida depois 	da aquisição, de que os equipamentos não foram instalados e/ou adquiridos, porque não levaram 	em consideração esses fatores de mobilidade e de perecimento. 
	47. Alegam que todas as notas fiscais foram atestadas por comissão formada por servidores 	policiais civis e militares, de forma que não seria exigível do gestor e do ordenador de despesas 	a recusa desses documentos, cujas condutas foram orientadas pela boa-fé. Sustentam essa tese 	afirmando que o TCU, nesses casos, entende que os gestores não são onipresentes e oniscientes, 	não se exigindo conduta diversa ante a comprovação documental e técnica de que os serviços 	foram corretamente prestados.
	48. Reiteram que agiram com cautela e de acordo com a Lei ao autorizarem pagamentos que 	possuíam previsão contratual e cuja prestação foi atestada pela área responsável, não havendo 	nenhuma indicação fática, documental ou legal que pudessem sustar ou inviabilizar o 	pagamento (peça 70, p. 11-13) .
I.4.4. Alegações de defesa da empresa Olm Representações Ltda. (peças 53 e 61) 
48.	 A empresa apresentou alegações de defesa por intermédio de seu advogado constituído nos autos (peça 53) , conforme instrução à peça 84, abaixo transcrita. Posteriormente, adicionou novos elementos, relacionados apenas a documentos societários (peça 61) :
	50. Preliminarmente, alega a ocorrência de prescrição quinquenal da dívida passiva da União, 	prevista no art. 1º do Decreto 20.910/1932, haja vista que o parecer conclusivo do presente 	processo de TCE ocorreu em 30/7/2008, portanto há mais de seis anos, sem notificação do 	responsável, além de que já se passaram dez anos do fato imputado (peça 53, p. 2-3) .
51. Ainda em sede preliminar, invoca a violação do princípio do devido processo legal, haja vista que não foi notificada para apresentar defesa em face do Relatório Fiscalização da CGU/PA que originou a presente TCE, situação que perdurou por dez anos, só ocorrendo depois de instaurado o processo no TCU. Argumenta que o diferimento do contraditório impediu sua manifestação para sanear o vício, o que enseja a nulidade do processo (peça 53, p. 3-4) .
	52. Menciona a ocorrência de instauração inespecífica e de ilegitimidade passiva, ponderando 	que não estão presentes os pressupostos para instauração de TCE previstos no art. 5° da IN/TCU 	71/2012 (comprovação do dano, identificação do responsável e relação de causalidade) , haja 	vista que desde a instauração do processo, em 2008, não houve qualquer menção à sua 	responsabilidade nos fatos imputados (peça 53, p. 4-5) .
53. No mérito, afirma que o objeto do contrato foi executado e que os serviços e o fornecimento dos equipamentos foram prestados conforme documentação acostada nos autos, citando as notas fiscais emitidas à época dos fatos.
54. Alega ser-lhe estranho os fatos que ocorreram após a instalação dos equipamentos, pois não era de sua responsabilidade a fiscalização da regularidade da utilização dos bens adquiridos. Ademais, ressalta que a entrega dos equipamentos foi feita em dezembro de 2004, mas que fiscalização da CGU/PA, que detectou a falta, só ocorreu em 18/10/2006, o que serviria apenas de indício questionável de intercorrências na utilização dos bens, mas sem constituir prova de responsabilidade do defendente quanto à destinação dos mesmos.
	55.  Argumenta que há inexatidão na imputação de responsabilidade quando o relatório afirma 	que "não foram instalados e/ou não foram encontrados equipamentos adquiridos". Ratifica que 	há prova nos autos de que os equipamentos foram instalados, mas que pode ter havido desvios 	que deram causa a que não fossem encontrados, o que não é de sua responsabilidade. 
	56. Afirma que não pode ser compelida a fazer prova negativa mediante verificação de atividade 	que não lhe cabia e que isso promoveria a indevida inversão do ônus da prova, quebrando o 	princípio da confiança legítima, da segurança jurídica e da boa-fé (peça 53, p. 5-6) .
	57. Por fim, contesta "a fixação de uma multa de mais de R$ 740 mil à Olm" por serviços 	prestados e devidamente certificados, alegando que isso agride o princípio da proporcionalidade 	e da razoabilidade, ressaltando que atua há mais de vinte anos prestando serviços de 	fornecimento de sistemas de radiocomunicação para agentes governamentais na área de 	segurança pública, cujas licitações não admitem pendências com a Administração Pública (peça 	53, p. 6-7) .
I.4.4. Análise das Alegações de defesa da empresa Olm Representações Ltda. (peças 53 e 61) 
49.	 Deve ser esclarecido que a preliminar de prescrição do débito arguida pelo responsável deve ser rejeitada. Objetiva-se na Tomada de Contas Especial - TCE a apuração da responsabilidade civil/administrativa dos fatos que deram causa a dano ao Erário. Dessa forma, nos termos do art. 37, § 5º, da Constituição Federal, as ações de ressarcimento ao patrimônio público são imprescritíveis. Logo, não houve prescrição da pretensão ao ressarcimento. Este é o entendimento do Supremo Tribunal Federal (MS 26210/DF, in DJ de 10/10/2008) e deste Tribunal, nos termos da Súmula/TCU 282, verbis:
	As ações de ressarcimento movidas pelo Estado contra os agentes causadores de danos ao erário 	são imprescritíveis
49.1. Dessa forma, a preliminar não merece ser acolhida.
50.	 Ressalte-se, no que se refere à alegação de violação do princípio do devido processo legal, em razão da falta de notificação pela CGU, que a fase interna da TCE não corresponde a processo, mas sim a procedimento de caráter inquisitório, no qual não há partes, nem lide ou litígio, objetiva apurar os fatos, identificar os responsáveis e quantificar o dano. 
50.1. A garantia ao direito à ampla defesa e ao contraditório se deu, nos termos do devido processo legal, na fase externa da tomada de contas especial, com a citação da empresa responsável para apresentar suas alegações de defesa (peça 32) . Assim, a defesa e o contraditório, devidamente observados neste processo, somente se tornaram obrigatórios com o ingresso da documentação neste Tribunal e eventual restrição à defesa na fase interna da TCE não contamina o processo no âmbito desta Corte, consoante Acórdão 317/2010-TCU-Plenário, 2471/2013-TCU-Plenário 2308/2011-TCU-2ª Câmara e 417/2010-TCU-2ª Câmara. Nesses termos, propõe-se o não acolhimento do argumento de cerceamento à ampla defesa.
51.	 Diferentemente do alegado pela responsável, no que se refere aos pressupostos de constituição válidos estabelecidos na jurisprudência desta Corte de Contas, verifica-se que estão presentes, uma vez que está individualizada a conduta ilícita, houve identificação do nexo de causalidade e está caracterizado o elemento subjetivo na modalidade culposa, não estando em consonância com o art. 212 do RI/TCU c/c art. 7º, II, da IN/TCU 71/2012, que permitiria o arquivamento, portanto, não assistindo razão ao responsável.
52. No que se refere ao mérito, conforme se extrai dos autos, a empresa OLM Representações Ltda. concorreu para a ocorrência do débito, uma vez que, de acordo com os documentos de peça 9, p. 150-170 - Relatório do Tomador de Contas, recebeu a totalidade do valor do contrato sem que tenha prestado a integralidade dos serviços contratados no âmbito do Contrato 19/2004, firmado com a Secretaria Executiva de Segurança Pública do Estado do Pará. 
53.	 A cláusula primeira do contrato 19/2004 (peça 8, p. 164) , celebrado entre a Secretaria de Executiva de Segurança Pública do Estado do Pará e o Consórcio Paraestado, formado pelas empresas Motorola Inc., Motorola Industrial e OLM Representações Ltda., dispõe que o contrato tem por objeto a aquisição de equipamentos e serviços para implantação de sistema de transmissão de dados móveis, conforme especificações técnicas demais condições peculiares constantes na proposta da contratada, e demais informações apresentadas nos anexos 5a, 5b e 5c do presente contrato. 
53.1. O inciso II, da Cláusula Quinta do Contrato 019/2004 - SSP/PA, previa o pagamento de R$ 2.094.000,00 (dois milhões e noventa e quatro mil reais) referentes aos serviços de instalação dos equipamentos (peça 1, p. 280) , estando consignado no item 5.4 que o pagamento quanto aos serviços seria realizado mediante depósito bancário, em favor da OLM Representações Ltda. (peça 1, p. 282) .
54.	 A cláusula quarta do referido contrato (peça 8, p. 168) estabeleceu o prazo 120 (cento e vinte) dias corridos para a contratada executar a entrega e instalação do escopo contratual.
54.1. O valor total da contratação referente à prestação de serviços, no montante de R$2.094.000,00 foi pago à empresa OLM mediante as seguintes parcelas; R$ 900.000,00 em 9/12/2004 (peça 1, p. 314 e 318) , R$ 1.144.000,00 em 27/12/2004 (peça 1, p. 320 e 322) e R$50.000,00 em 24/5/2005 (peça 1, p. 324 e 326) . 
54.2. No entanto, conforme detectado no Relatório CGFIS/DEAPSEG 090/2008 à peça 7, p. 186-188, não foram instalados e/ou não foram encontrados equipamentos adquiridos com recursos do convênio no montante de R$ 999.098,99 (peça 1, p. 302-308) (quanto ao valor, conforme assinalado no Relatório de Auditoria da CGU de peça 9, p. 198, cumpre observar que houve erro de digitação do valor total no Parecer CGFIS/DEAPSEG 090/2008 - R$ 999.099,26, pois a soma dos itens totaliza efetivamente R$ 999.098,99) . 
54.3. O valor pago por todos os equipamentos, inclusive os não instalados e/ou não encontrados, foi o valor contatual de US$ 1.629.990,00,00 (segundo extrato de conta corrente à peça 1, p. 130, o valor convertido em reais pago em 9/12/2004 foi de R$ 4.513.901,96; valor da soma das operações de câmbio debitadas da conta do convênio em 9/12/2004) . Ou seja, o percentual dos equipamentos pagos indevidamente foi de 22,13% (R$ 999.098,99 / R$ 4.513.901,96) . 
54.4. Portanto, a glosa dos valores pagos a título de serviços de instalação é proporcional aos equipamentos que não foram instalados e/ou encontrados.
54.5. Nesse sentido, aplicando esse percentual de 22,13% sobre o valor total pago referente aos serviços de instalação dos equipamentos (R$ 2.094.000,00) se calcula o montante de valores dos serviços que não foram executados de R$ 463.402,20, mas que foram pagos. 
54.6. Assim, considerando que parte dos equipamentos não foi instalada e/ou encontrada, no valor de R$ 999.098,99, houve pagamento indevido pela prestação de serviços de instalação desses equipamentos, ora estimada em R$ 463.402,20. 
54.7. Os pagamentos dos serviços de instalação, dos equipamentos adquiridos, consoante documentos de peça 1, 314-326, e extrato da conta do convênio de peça 6, p. 376 e 386, ocorreram em 9/12/2004, 27/12/2004 e 24/5/2005. 
54.8. Dessa forma, deverá haver restituição aos cofres públicos do valor estimado de R$463.402,20, a contar de 27/12/2004 e 24/5/2005, datas dos pagamentos da segunda e da terceira parcelas referentes aos serviços de instalação, correspondente a 22,13% do montante total pago.
55.	 Segundo os artigos 4º e 5º da Lei 8.443/1992, este Tribunal tem jurisdição própria e privativa sobre as pessoas e matérias sujeitas à sua competência, abrangendo todos os responsáveis pela aplicação de recursos federais. Já o § 2° do art. 16 da mesma lei determina que deve julgar irregulares as contas, fixar a responsabilidade solidária do agente público que praticou o ato irregular, e do terceiro que, como contratante ou parte interessada na prática do mesmo ato, de qualquer modo haja concorrido para o cometimento do dano apurado. 
56.	 No caso em tela, em que a obrigação quanto à prestação dos serviços foi assumida pela a empresa OLM Representações Ltda. junto ao Estado do Pará, por meio da Secretaria Executiva de Estado de Segurança Pública - SEGUP, fica claro que a empresa é o terceiro mencionado no § 2º do artigo 16 da Lei 8.443/1992. Nesse sentido, a jurisprudência consolidada aponta que o TCU, quando do julgamento pela irregularidade das contas de determinado responsável, pode fixar, quanto ao débito apurado, a responsabilidade solidária de agente privado que haja concorrido para o dano.
57. Destarte, não assiste razão à responsável na alegação de defesa, considerando que, embora as apurações iniciais conduzidas pela entidade concedente e pela CGU não lhe tenham atribuído responsabilidade, na condição de empresa executora, não decorreu período de tempo superior a 10 (dez anos) anos desde a data dos fatos geradores das irregularidades (recebimento de pagamentos por serviços não prestados) - R$ 900.000,00 em 9/12/2004 (peça 1, p. 314 e 318) , R$1.144.000,00 em 27/12/2004 (peça 1, p. 320 e 322) e R$50.000,00 em 24/5/2005 (peça 1, p. 324 e 326) e a data da citação, realizada em 26/5/2014 (peças 32 e 39) , sendo viável o exercício do contraditório e da ampla defesa, presentes, portanto, os pressuposto de desenvolvimento válido e regular da matéria, não estando em consonância com o art. 212 do RI/TCU c/c art. 7º, II, da IN/TCU 71/2012, que permitiria o arquivamento, portanto, não assistindo razão ao responsável. 
58.	 Dessa forma, considerando que o responsável pela empresa OLM Representações Ltda., não comprovou a efetiva realização da integralidade dos serviços recebidos, propõe-se sejam rejeitadas suas alegações de defesa, com imputação de débito solidário aos responsáveis.
I.5 Irregularidade: impugnação de despesas referente ao desconto indevido de tarifas bancárias, no valor de R$ 6.241,31, do extrato da conta corrente do Convênio Senasp/MJ 24/2003 (Siafi 483952) , celebrado entre a União, por intermédio do Ministério da Justiça / Secretaria Nacional de Segurança Pública, e o Governo do Estado do Pará, por intermédio da Secretaria Executiva de Estado de Segurança Pública. 
Responsáveis solidários: Ivanildo Ferreira Alves (CPF: XXX.385.032-XX) , ex-Secretário Executivo de Segurança Pública do Estado do Pará (1º/1/2003 - 31/12/2004) , Ellen Margareth da Rocha Souza (CPF: XXX.956.952-XX) , ex-Diretora Geral da Secretaria Executiva de Segurança Pública do Estado do Pará (9/8/2002 - 31/1/2005) , e Pedro Monteiro de Paiva (CPF XXX.556.762-XX) , ex-Coordenador Administrativo-Financeiro da Secretaria Executiva de Segurança Pública do Estado do Pará (9/8/2002 - 20/2/2005) .
Conduta do Sr. Ivanildo Ferreira Alves: gestor da entidade convenente à época dos fatos e responsável pelo pagamento de despesas inelegíveis com recursos do Convênio Senasp/MJ 24/2003 (Siafi 483952) .
Conduta dos Srs. Ellen Margareth da Rocha Souza e Pedro Monteiro de Paiva: pagamento de despesas inelegíveis com recursos do Convênio Senasp/MJ 24/2003 (Siafi 483952) 
Dispositivos violados: art. 8º, inciso VII, e art. 38, inciso II, alínea "d", da IN/STN 1/1997.
I.5.1. Alegações de defesa do Sr. Ivanildo Ferreira Alves, Secretário Executivo de Segurança Pública do Estado do Pará, de 1/1/2003 a 31/12/2004 (peça 55) , e da Sra. Ellen Margareth da Rocha Souza, Diretora-Geral do referido órgão, de 9/8/2002 a 31/1/2005 (peça 52) 
59.	 Apresentaram as alegações a seguir, relatadas na instrução à peça 84:
58. Alegam que apesar de a IN/STN 1/1997 vedar o pagamento de tarifas bancárias, ao 	mesmo tempo exige que os recursos de convênios federais sejam depositados em instituição financeira da União, e que a cobrança dessas estaria autorizada em contrato de adesão regulado pelo Banco Central do Brasil. Em razão desse permissivo, sustentam a União transfere essa responsabilidade aos convenentes.
	59. Argumentam que não foi exigida a restituição dos valores descontados ao Banco do Brasil 	porque o convênio estava em plena vigência, e que é comum que esse tipo de solicitação seja 	feita à instituição bancária depositante em data próxima do termo final do ajuste. 
	60. Em razão dessa afirmação, alegam que saiu do cargo em fevereiro de 2005, não sendo 	possível fazê-lo, mas que se restar comprovada a ilegalidade dessa cobrança que o Banco 	deve ser oficiado para justificar a retenção dos valores.
61. Aduzem que é incabível a devolução desses recursos porque a própria União foi beneficiada e que o Banco do Brasil tinha conhecimento da origem dos recursos (peça 52, p. 5-6) . 
I.5.2. Alegações de Defesa do Senhor Pedro Monteiro Paiva para o item 2 - alínea c do Ofício 0927/2015-TCU/SECEX-PA, de 15/5/2015 (peça 87) :
60.	 Esclarece que a escolha do Banco do Brasil foi decisão da Concedente e que tinha conhecimento de algumas tarifas são legalmente descontadas da conta do correntista.
61.	 Por outro lado, a SEGUP estava obrigada a movimentar a conta no Banco do Brasil e a pagar tarifas.
62.	 Ressalta que quando deixou a SEGUP, o Convênio estava em plena execução, e nesses casos, quando da proximidade da conclusão, é oficiado o Banco para obtenção da devolução do montante descontado, o que, entretanto, não foi efetivado por este signatário, por ter saído da Secretaria em fevereiro de 2004.
63.	 Entende que o valor não deve ser devolvido por ele, primeiro por que é a própria União que deveria normatizar as tarifas cobradas do dinheiro da União, impedindo, assim, que fossem cobradas dos convênios federais, ou que fossem abertas contas paralelas para o depósito das tarifas cobradas sobre as transações bancárias dos referido convênios.
64.	 Aduz que culpar o signatário pela existência de regras aprovadas pelo Banco Central ou pelo próprio Banco do Brasil, com anuência da União, é analisar pela presunção de uma verdade não existente, já que não houve qualquer emissão de cheque ao Banco do Brasil para pagar as despesas de tarifa, pois os descontos eram automáticos.
65.	 Requer que as alegações apresentadas sejam acatadas, porque não houve má-fé, nem desvio de verba que macule a minha execução de ilegalidade que me faça devolver tais valores.
I.5.3. Análise das Alegações de Defesa Sr. Ivanildo Ferreira Alves, (peça 55) ; e da Sra. Ellen Margareth da Rocha Souza, (peça 52) ; Senhor Pedro Monteiro Paiva para o item 2 - alínea c do Ofício 0927/2015-TCU/SECEX-PA, de 15/5/2015 (peça 87) .
66.	 No que tange às despesas bancárias, em consonância com a recente jurisprudência desta Corte, conforme relatado no Acórdão 912/2014-TCU-Plenário, há na norma uma preocupação maior em evitar que os recursos sejam utilizados em despesas decorrentes de atos não compatíveis com a boa prática contábil ou financeira. Como exemplo, pode-se citar despesas de multas e juros decorrentes de pagamentos fora dos prazos, taxas de emissão de cheques sem fundo, utilização excessiva de serviços bancários, dentre outros.
66.1. No entanto, prossegue o relato, há despesas bancárias decorrentes da simples utilização da conta corrente e que não são consequência de qualquer comportamento inadequado por parte do titular da conta bancária. Nesse caso, por se tratar de despesas necessárias e inevitáveis para a execução do objeto do convênio não cabe a condenação em débito dos convenentes para que restituam esses valores.
66.2. In casu, conforme extrato de peça 1, 100-140, apesar do nome do débito ser "Tarif. Adic. Chq.", verifica-se que os débitos ocorreram a cada compensação de cheque. Portanto, o débito foi impositivo, ou seja, não foi oriundo de ato de gestão do correntista. 
66.3. Nesse sentido, entende-se devem ser acatadas as alegações de defesa dos responsáveis e elididos os débitos.
I.6	Irregularidade: pagamento de despesas decorrentes do Contrato 006/2005, firmado entre a SEGUP e a FADESP/UFPA, no montante de R$ 440.000,00, sem a correspondente execução das etapas previstas, que constituíam a meta 6 do Plano de Trabalho do Convênio Senasp/MJ 24/2003, cujo diagnóstico entregue pelo contratado não atende à meta aprovada pela Senasp, e com sobrepreço de R$ 240.000,00, em relação ao valor aprovado pelo concedente para a etapa 1 da Meta 6 do Plano de Trabalho do Convênio Senasp/MJ 24/2003, que foi de R$ 200.000,00.
Responsáveis solidários: Manoel Santino Nascimento Júnior (CPF: XXX.742.102-XX) , ex-Secretário de Segurança Pública do Pará (1°/1/2005 - 21/4/2005) , Ana Amélia Sefer de Figueiredo (CPF: XXX.519.342-XX) , ex-Secretária Executiva de Segurança Pública do Estado do Pará (22/4/2005 - 31/12/2006) , e Dilermano Gomes Tavares (CPF: XXX.424.962-XX) , ex-Diretor Geral da Secretaria Executiva de Segurança Pública do Estado do Pará (1º/2/2005 - 30/12/2006) .
Conduta do Sr. Manoel Santino Nascimento Júnior: assinar o Contrato 006/2005, firmado com a FADESP/UFPA, para a execução da meta 6 do Plano de Trabalho do Convênio Senasp/MJ 24/2003, cujo objeto foi omisso quanto ao detalhamento das quatro etapas que compunham a referida Meta 6, aprovada pela Senasp, com cronograma de pagamento incompatíveis com as etapas aprovadas, dando azo ao pagamento despesas sem o correspondente alcance da meta aprovada pelo concedente, resultando no pagamento antecipado de despesas e no pagamento com sobrepreço em relação ao valor da etapa 1 da Meta 6 aprovada pelo concedente.	
Conduta dos Srs. Amélia Sefer de Figueiredo e Dilermano Gomes Tavares: ordenar os pagamentos no âmbito do Contrato 006/2005, firmado com a FADESP/UFPA, para a execução da meta 6 do Plano de Trabalho do Convênio Senasp/MJ 24/2003, sem a efetiva contraprestação dos serviços que compunham as etapas 1 a 4 da referida meta, cujo alcance não restou comprovado, e com sobrepreço de R$ 240.000,00 em relação ao valor aprovado pelo concedente para a execução da etapa 1 da meta 6 do Plano de Trabalho do Convênio Senasp/MJ 24/2003.
Dispositivo infringido: Plano de Trabalho aprovado; art. 22 e do art. 38, inciso II, alínea "d" da IN/STN 1/1997, Contrato 006/2005 e art. 66, da Lei 8.666/1993 e arts. 62 a 62, da Lei 4.320/1964.
I.6.1. Alegações de defesa da Sra. Ana Amélia Sefer de Figueiredo, Secretária executiva de Segurança Pública do Estado do Pará, de 22/4/2005 a 31/12/2006 (peça 96) e do Sr. Dilermano Gomes Tavares, diretor-geral do referido órgão, de 1/2/2005 a 30/12/2006 (peça 95) .
67. Os responsáveis acima referidos apresentaram alegações de defesa de mesmo conteúdo, por intermédio do advogado constituído nos autos.
68.	 Afirmam que em razão da alegada responsabilidade solidária entre os agentes, assim como em função da indicação de inexecução da Meta 6, etapas 2, 3 e 4, impende apresentar argumentos defensivos pela ausência dessa extensão obrigacional e pela execução total do objeto do convênio, posto a ausência de critério jurídico para isso.
69.	 Aduzem que não se pode admitir que, sendo absolutamente individualizáveis, tanto em relação à ação e/ou omissão humana, quanto ao próprio lapso temporal, possam ser consideradas como uma só conduta, uma só ação, um só procedimento conjunto dos vários agentes, posto que inexistente qualquer demonstração mínima da unidade de desígnios entre os servidores, isto é, não há qualquer indicio de que houve unidade subjetiva de todos os servidores ora responsabilizados.
70. Entendem que o fundamento da apuração desenvolvida pelo TCU diz respeito, exatamente, a essa circunstância levantada, ou seja, à imputação de conduta contrária à legislação, o direito dos agentes públicos de terem suas condutas individualizadas, na medida de sua suposta culpabilidade, albergado pelo princípio da ampla defesa e contraditório. Mesmo em atos administrativos complexos, é possível individualizar a conduta e, assim, imputar restritamente a cada servidor sua parcela de responsabilidade.
71.	 Em seu entendimento, essa garantia, em última perspectiva, representa a delimitação legal da responsabilidade subjetiva do agente público, circunstância já assentada por este TCU, para o fim de atrair tanto a competência para apuração, como a atribuição para responsabilizar e punir, Ademais, a identificação das condutas visa, dentre outras coisas, aferir os pressupostos legais necessários para a responsabilização, citando excerto de Acórdão deste Tribunal:
	 (...) Não se cogita, atualmente, da possibilidade de apenação por esta Corte, sem que se 	vislumbre a existência de culpa do responsável, A responsabilidade dos agentes que 	gerem recursos públicos apurada pelo TCU é subjetiva.
	Quantos aos gestores públicos, devem estar presentes os seguintes elementos, para que se 	possa apená-los:
	a) ação comissiva ou omissiva e antijurídica:
b) existência de dano ou infração a norma legal, regulamentar ou contratual (irregularidade) :
	c) nexo de causalidade entre a ação e a ilicitude verificada: e
	d) dolo ou culpa (negligência, imprudência ou imperícia) do agente.	
	(...) 
	[ACÓRDÃO]
	9.1. conhecer do recurso de revisão interposto pelo Sr. [omissis] para, no mérito, negar-	lhe provimento, mantendo-se inalterados os acórdão 48/2002 e 1.727/2005, ambos da 2ª	Câmara;
72.	 Entendem que os argumentos já delineados em defesa precedente devem prevalecer, eis que indicam juntamente com os documentos já presentes nos autos a legalidade e regularidade das condutas.  Assim, quanto à suposta inexecução parcial da META 6, não deve prevalecer o entendimento do parecer técnico.
73.	 Afirmam, que consoante já provado nos autos, o diagnóstico que se constitui na META 6, foi efetivamente cumprido e entregue pela contratada (FADESP-UFPA) . Da mesma forma, as etapas, em particular os workshops e palestras, foram sim realizados, inclusive com lista de frequência e certificados juntados aos autos. Embora a ordem cronológica possa não, ter sido a preconizada inicialmente, ratifica que todas as etapas da meta 6 foram realizadas. 
74.	 Ressaltam que o argumento mais consistente e inarredável que sustenta o efetivo cumprimento da referida Meta, é a própria entrega do Relatório, ou seja, do diagnóstico de segurança, estudo elaborado e entregue.
75.	 No seu entendimento, a discussão e adoção acerca dos resultados e propostas do "Diagnóstico" não integram o convênio, são ações posteriores que seriam/foram tomadas pela administração estadual/conveniada. A discussão, palestra e workshops mencionados dizem respeito à fase de elaboração do estudo e foram efetivamente feitas.
76.	 Esclarecem que essa distinção se torna fundamental, para se identificar o cumprimento ou não da Meta, eis que este Tribunal desconsidera as palestras e workshops realizados, exigindo uma análise posterior ao relatório final, que, segundo ele, é o próprio "Diagnóstico", reduzido a texto. 
77.	 Ressaltam ainda, como já assinalado nas defesas precedentes, que não se observa a imputação de conduta dolosa e/ou culposo por parte dos agentes, mas sim se relaciona tão somente resultados objetivos e sobre os quais os agentes discordam.
78.	 Asseveram que muitos desses resultados, como é exemplo a alegada irregularidade com despesas de "tarifas bancárias", não indica qualquer conduta dolosa ou culposa, não há no referido relatório, qualquer indicio de que os agentes não tenham realizado o pagamento das "tarifas" por conta de contrato firmado com a instituição financeiro e de normas regulamentares do Banco Central, e sim por qualquer ação ou omissão dolosa ou culposa. Da mesma forma, não se observa nos autos qualquer menção a dolo ou culpa na contratação com a UFPA-FADESP, não se observa indicação de desvio de finalidade e nem de mal uso do dinheiro público, eis que o objeto do convênio, relativamente à Meto 6, foi devidamente entregue.
78.1. Novamente citam jurisprudência deste Tribunal, para embasar tais alegações.
79.	 Dessa forma, com fundamento nas alegações de defesa apresentadas, requerem sejam suas contas julgadas regulares.
I.6.2. Análise das respostas apresentadas pela senhora Ana Amélia Sefer de Figueiredo, Secretária executiva de Segurança Pública do Estado do Pará (peça 96) e do Sr. Dilermano Gomes Tavares, diretor-geral do referido órgão, (peça 95) - Ofícios 0994 e 0995/2015-TCU-SECEX/PA
80.	 Preliminarmente, deve-se esclarecer quanto à individualização de condutas questionadas pelos responsáveis, que alegam esse direito, na medida de suas supostas culpabilidades, abrigado pelo princípio da ampla defesa e contraditório.
81.	 Em relação à individualização das condutas e das responsabilidades, os argumentos e os atos praticados por cada um dos gestores foram individualmente analisados nas instruções (peças 25 e 84) , assim como está sendo realizado na presente instrução, além disso, nas citações promovidas por este Tribunal, definiu-se a responsabilidade e a individualização da conduta de cada um, conforme abaixo:
	Responsável
	Ofício/peça
	Conduta descrita no ofício

	Ana Amélia Sefer de Figueiredo
	0816/2014, de 25/4/2014 (peça 36) 
	1) gestora da entidade convenente, à época dos fatos, e responsável pe la assinatura em 18/5/2005 do cheque do pagamento da primeira parcela do Contrato 006/2005 e pela autorização em 22/12/2005 para realização do depósito referente ao pagamento da segunda parcela do Contrato, valores debitados da conta corrente do convênio em 18/5/2005 e 23/12/2005;
2) gestora da entidade convenente, à época dos fatos, responsável pela autorização do pagamento referente aos serviços de instalação dos equipamentos no valor de R$ 50.000,00 (24/5/2005) , correspondente a 2,39% do valor total, inclusive os não encontrados e/ou não utilizados, objeto da impugnação no âmbito do Contrato 19/2004

		Ofício 0994/2015, de 20/5/2015 (peça 92) 
	1) ordenar os pagamentos no âmbito do Contrato 006/2005, firmado com a FADESP/UFPA, para a execução da meta 6 do Plano de Trabalho do Convênio Senasp/MJ 24/2003, sem a efetiva contraprestação dos serviços que compunham as etapas 1 a 4 da referida meta, cujo alcance não restou comprovado, e com sobrepreço de R$ 240.000,00 em relação ao valor aprovado pelo concedente para a execução da etapa 1 da meta 6 do Plano de Trabalho do Convênio Senasp/MJ 24/2003;

	Dilermano Gomes Tavares
	0817/2014, de 25/4/2014 (peça 50) 
	1) responsável pela assinatura em 18/5/2005 do cheque do pagamento da primeira parcela do Contrato 006/2005 e pela autorização em 22/12/2005 para realização do depósito referente ao pagamento da segunda parcela do Contrato, valores debitados da conta corrente do convênio em 18/5/2005 e 23/12/2005;
2) autorização do pagamento referente aos serviços de instalação dos equipamentos no valor de R$ 50.000,00 (24/5/2005) , correspondente a 2,39% do valor total, inclusive os não encontrados e/ou não utilizados, objeto da impugnação no âmbito do Contrato 19/2004.

		Ofício 0995/2015, de 20/5/2015 (peça 89) 
	ordenar os pagamentos no âmbito do Contrato 006/2005, firmado com a FADESP/UFPA, para a execução da meta 6 do Plano de Trabalho do Convênio Senasp/MJ 24/2003, sem a efetiva contraprestação dos serviços que compunham as etapas 1 a 4 da referida meta, cujo alcance não restou comprovado, e com sobrepreço de R$ 240.000,00 em relação ao valor aprovado pelo concedente para a execuç ão da etapa 1 da meta 6 do Plano de Trabalho do Convênio Senasp/MJ 24/2003.

82.	 Dessa forma, verifica-se que não assiste razão aos responsáveis, uma vez que as condutas foram individualizadas nas comunicações processuais, permitindo que cada um tomasse conhecimento da sua responsabilidade em cada irregularidade, estando, portanto, presentes todos os elementos exigidos pela jurisprudência deste Tribunal para que sejam apenados, quais sejam: ação comissiva ou omissiva e antijurídica; existência do dano ou infração à norma - irregularidade; nexo entre a ação e a ilicitude; e o dolo ou culpa.
83.	 Na instrução à peça 25 foi proposta a realização de diligência à Secretaria de Estado de Segurança Pública e Defesa Social do Pará para obtenção de cópia do documento final do Diagnóstico da Segurança Pública no Estado do Pará, objeto do contrato 006/2005, firmado com a Universidade Federal do Pará (UFPA) , produzido pela FADESP, assinado pelos profissionais que o elaboraram, com a identificação/comprovação da formação profissional e o vínculo funcional que mantêm ou mantinham à época da contratação com a Instituição Federal de Ensino.
84. Em atendimento a Secretaria de Estado da Segurança Pública e Defesa Social do Governo do Pará encaminhou a cópia do documento intitulado "Vitimização, insegurança e segurança pública no Estado do Pará - um diagnóstico" (peça 41) .
85. Na instrução à peça 84, foi realizada a análise abaixo citada:
72. A princípio, o objetivo da diligência foi o de identificar os profissionais responsáveis pelo trabalho e a formação profissional da equipe, assim como o vínculo com a FADESP/UFPA.
73. O trabalho apresentado foi resultado da pesquisa "Avaliação e Planejamento na Área de Segurança Pública. Diagnóstico da Segurança Pública no Estado do Pará", desenvolvido pelo Programa de Pós-Graduação em Direito do Centro de Ciências Jurídicas da Universidade Federal do Pará.
74. Esse produto deveria atender à Meta 6 do Plano de Trabalho que previu a "elaboração de diagnóstico institucional e de modernização da gestão da segurança pública", cujas quatro etapas envolviam a contratação de instituição de pesquisa, desenvolvimento de workshops, realização de cursos e palestras para áreas deficitárias e pesquisa e relatório final. Para tanto, foi alocada a importância de R$ 500.000,00 (peça 1, p. 48) . O detalhamento da Meta 6 está assim consignado no Plano de Trabalho aprovado:
	Meta 6: Elaborar Diagnóstico Institucional e de Modernização da Gestão em Segurança Pública

	Etapas
	Especificação
	Unidade
	Quant.
	Valor (R$) 

					Unitário
	Total

	1
	Contratação de Instituição de pesquisa para diagnosticar aspectos estruturais e organizacionais das instituições de defesa social do Estado;
- Elaboração do Projeto para diagnóstico;
- Apresentação do Projeto de Pesquisa;
- Pesquisa e apresentação de propostas;
- Prioridades: administração estratégica, financeira, pessoal, logística, operacional e politica
	UNI
	01
	200.000,00
	200.000,00

	2
	Desenvolvimento de workshops - Apresentação do diagnóstico e propostas de aprimoramento.
	UNI
	01
	100.000,00
	100.000,00

	3
	Orientação para correção estrutural das instituições: 
- Cursos e palestras para as áreas deficitárias
	UNI
	01
	180.000,00
	180.000,00

	4
	Pesquisa e Relatório Final
	UNI
	01
	20.000,00
	20.000,00

	Total
	500.000,00

	75. Conforme destacado na apresentação do documento, o Relatório ora enviado pela Secretaria 	de Segurança Pública do Pará constitui a primeira etapa da pesquisa, realizada entre maio e 	novembro de 2005 que "objetivou levantar dados sistematizados sobre os problemas que o 	Sistema paraense de Segurança Pública (e particularmente as polícias civil e militar do Estado) 	tem a missão e a vocação de enfrentar, controlar, prevenir e reprimir".
76. A segunda fase da pesquisa, que seria realizada entre março de 2006 e fevereiro de 2007, promoveria a reflexão de policiais e acadêmicos sobre a adequação e organização administrativa das polícias e sobre a distribuição territorial e operacional dos policiais, para propor a reestruturação da estratégia policial mediante a integração dos órgãos de segurança do Estado (peça 41, p. 16-17) .
	77. O trabalho está estruturado em três partes: dificuldades enfrentadas pelo Sistema Estadual de 	Segurança Pública, nas áreas de informação e planejamento, recursos e integração e relação 	entre polícia e comunidade; retrato da insegurança e definição das prioridades; e as vítimas e o 	Sistema de Segurança Pública, destacando os dados e propondo soluções.
	78. Os coordenadores e os membros da equipe de pesquisadores estão identificados no corpo do 	Relatório sendo possível verificar que todos mantêm vínculo com a UFPA, atuando nos 	programas de ciências jurídicas, sociais e de meio ambiente, portanto com militância acadêmica 	compatível com o perfil apresentado na arquitetura institucional do projeto que integrou a 	proposta de trabalho apresentada pela FADESP/UFPA a SEGUP (peça 41, p. 5 e peça 71, p. 9-	14) .
	79. Nesse sentido, considera-se atendido o propósito inicial da diligência.
	80. Entretanto, o documento elaborado pela FADESP/UFPA constitui tão-somente a Etapa 1 da 	meta 6 do Plano de Trabalho do Convênio, para a qual no Convênio Senasp/MJ 24/2003 foram 	alocados recursos no montante de R$ 200.000,00. 
	81. Para cumprimento de todas as quatro etapas da Meta 6, a SEGUP formalizou com a UFPA 	em 5/4/2005, na gestão do ex-Secretário Executivo de Estado de Segurança Pública, Manoel 	Santino Nascimento Junior, com a interveniência da FADESP, o Contrato 006/2005, cujo objeto 	foi textualmente delimitado na cláusula segunda como a "realização de um Diagnóstico da 	Segurança Pública no Estado do Pará, meta N° 06 do Convênio n° 024/2003 - Secretaria 	Nacional de Segurança Pública/Ministério da Justiça/Governo do Estado do Pará/Secretaria 	Executiva de Segurança Pública, sob a responsabilidade técnica e acadêmica da Universidade 	Federal do Pará, através do Centro de Ciências Jurídicas" (peça 1, p. 176-192) .
	82. O referido contrato foi formalizado por dispensa de licitação, com fundamento no art. 24, 	inciso XIII, da Lei 8.666/1993 (peça 1, p. 160-168) , no valor de R$ 500.000,00, posteriormente 	reduzido para R$ 440.0000,00, mediante o 1º Termo Aditivo (peça 1, p. 214-216) . O pagamento 	foi realizado em duas parcelas, sendo a primeira no valor de R$ 350.000,00, em 18/5/2005 (peça 	1, p. 200-202) e, a segunda, no valor de R$ 90.000,00, em 23/12/2005 (peça 1, p. 222-224) .
	83. Por seu turno, tanto a Relação de Pagamentos, quanto o Relatório de Execução Físico-	Financeira, que integram a prestação de contas do Convênio, atestaram a conclusão integral da 	meta 6, na forma prevista no Plano de Trabalho aprovado (peça 1, p. 98, e peça 5, p. 46-48) . 	Não obstante, há fortes evidências de que as demais etapas da Meta 6, quais sejam, as de n° 2, 3 	e 4, para as quais no Convênio Senasp/MJ 24/2003 foram alocados recursos no montante de R$ 	300.000,00, não foram realizadas, embora o Plano de Trabalho e o Contrato 006/2005 	contemplassem os eventos respectivos.
	84. A primeira, são as afirmações constantes do próprio documento elaborado pelo contratado 	que atesta a não realização da segunda etapa da pesquisa, conforme relatado nos itens 75 e 76 	desta instrução (nessa segunda etapa seria proposta a reestruturação da estratégia policial 	mediante a integração dos órgãos de segurança do Estado) . Disso resulta, que as etapas 2 e 3, ou 	seja, os workshops e os cursos e palestras seriam fases deste processo de construção, a finalizar 	com a etapa 4, mas cuja execução não restou mencionada no documento.
	85. A segunda evidência são as notas fiscais de serviço que lastrearam os pagamentos à 	FADESP/UFPA. Tanto a NF 012485, como a NF 013480, são genéricas quanto à descrição dos 	serviços, limitando-se a fazer referência ao objeto do Contrato 006/2005, mas sem especificar os 	eventos (peça 1, p. 198 e 220) .
	86. A terceira evidência é a prestação de contas apresentada pela FADESP/UFPA à SEGUP, 	que não especifica os produtos apresentados, mas apenas lista as receitas e despesas decorrentes 	do Contrato 006/2005 (Relatório Financeiro, peça 71, p. 74-113) .
	87. A quarta evidência é a ausência nos autos de qualquer documento contendo o relatório final 	da Meta 6, conforme detalhado no Plano de Trabalho do Convênio.
88. Assim, embora a SEGUP tenha contratado a FADESP/UFPA para realizar toda a Meta 6 do Plano de Trabalho aprovado, apenas a etapa 1 teve a sua conclusão comprovada, pelo que foi paga a importância de R$ 440.000,00, quando, pelo Plano de Trabalho do Convênio, apenas R$ 200.000,00 seriam devidos para tal serviço. 
	89. Além dessas evidências, o Parecer da Senasp na Prestação de Contas Final do Convênio e o 	Relatório do Tomador de Contas não fazem nenhuma referência nem apresentam prova quanto 	ao cumprimento das etapas da Meta 6 (Parecer CGFIS/DEAPSEG 090/2008, peça 7, p. 168-	196, e Relatório do Tomador de Contas Especial, peça 9, p. 150-170) . O mesmo ocorre com o 	Relatório de Auditoria da CGU (peça 9, p. 196-209) .
	90. Esse conjunto de evidências sustenta a conclusão de que não foi cumprida a Meta 6 do 	Plano de Trabalho, na forma aprovada pela Senasp, embora nela tenham sido aplicados recursos 	no montante de R$ 440.000,00. Não foram realizados os workshops (R$ 100.000,00) , os cursos 	e palestras (R$ 180.000,00) e a pesquisa e o relatório final (R$ 20.000,00) . 
	91. Ademais, pela única etapa 1 realizada, que no Plano de Trabalho estava orçada em R$ 	200.000,00, foi pago um montante de R$ 440.000,00, resultando num sobrepreço de 120%. De 	outro lado, não pode ser tomado como efetivo o cumprimento da etapa 1, quanto ao conjunto da 	Meta 6, considerando que esta constituía apenas uma etapa de quatro sucessivas, resultando 	num produto final que não foi entregue.
	92. A forma de pagamento prevista no contrato, assinado pelo Sr. Manoel Santino, permitiu a 	quitação antecipada de R$ 350.000,00, além de outra parcela de R$ 90.000,00, concorrendo 	para a consumação do sobrepreço de R$ 240.000,00 quanto à etapa 1 da Meta 6, cujo valor 	autorizado no plano de trabalho foi de somente R$ 200.000,00.
85.1. Conforme destacado na análise a peça 84, o documento elaborado pela FADESP/UFPA constitui tão-somente a Etapa 1 da meta 6 do Plano de Trabalho do Convênio, para a qual no Convênio Senasp/MJ 24/2003 foram alocados recursos no montante de R$ 200.000,00. 
85.2. Deve ser ressaltado que para cumprimento de todas as quatro etapas da Meta 6, a SEGUP formalizou com a UFPA em 5/4/2005, na gestão do ex-Secretário Executivo de Estado de Segurança Pública, Manoel Santino Nascimento Junior, com a interveniência da FADESP, o Contrato 006/2005, cujo objeto foi textualmente delimitado na cláusula segunda como a "realização de um Diagnóstico da Segurança Pública no Estado do Pará, meta N° 06 do Convênio n° 024/2003 - Secretaria Nacional de Segurança Pública/Ministério da Justiça/Governo do Estado do Pará/Secretaria Executiva de Segurança Pública, sob a responsabilidade técnica e acadêmica da Universidade Federal do Pará, através do Centro de Ciências Jurídicas" (peça 1, p. 176-192) .
85.3. O contrato foi formalizado por dispensa de licitação, com fundamento no art. 24, inciso XIII, da Lei 8.666/1993 (peça 1, p. 160-168) , no valor de R$ 500.000,00, posteriormente reduzido para R$ 440.0000,00, mediante o 1º Termo Aditivo (peça 1, p. 214-216) . O pagamento foi realizado em duas parcelas, sendo a primeira no valor de R$ 350.000,00, em 18/5/2005 (peça 1, p. 200-202) e, a segunda, no valor de R$ 90.000,00, em 23/12/2005 (peça 1, p. 222-224) , resultando em um sobrepreço de R$ 240.000,00, pagos a mais, sendo R$ 150.000,00 em 18/5/2005 e R$ 90.000,00 em 23/12/2005.
85.4. Tanto a Relação de Pagamentos, quanto o Relatório de Execução Físico-Financeira, que integram a prestação de contas do Convênio, atestaram a conclusão integral da meta 6, na forma prevista no Plano de Trabalho aprovado (peça 1, p. 98, e peça 5, p. 46-48) . 
85.5. Entretanto, há fortes evidências de que as demais etapas da Meta 6, quais sejam, as de n° 2, 3 e 4, para as quais, no Convênio Senasp/MJ 24/2003, foram alocados recursos no montante de R$ 300.000,00, não foram realizadas, embora o Plano de Trabalho e o Contrato 006/2005 contemplassem os eventos respectivos.
Das evidências da não realização:
a) a primeira, são as afirmações constantes do próprio documento elaborado pelo contratado que atesta a não realização da segunda etapa da pesquisa, conforme relatado nos itens 75 e 76 da instrução à peça 84 (nessa segunda etapa seria proposta a reestruturação da estratégia policial mediante a integração dos órgãos de segurança do Estado) . Disso resulta, que as etapas 2 e 3, ou seja, os workshops e os cursos e palestras seriam fases deste processo de construção, a finalizar com a etapa 4, mas cuja execução não restou mencionada no documento.
b) a segunda evidência são as notas fiscais de serviço que lastrearam os pagamentos à FADESP/UFPA. Tanto a NF 012485, como a NF 013480, são genéricas quanto à 	descrição dos serviços, limitando-se a fazer referência ao objeto do Contrato 006/2005, mas sem especificar os eventos (peça 1, p. 198 e 220) .
c) a terceira evidência é a prestação de contas apresentada pela FADESP/UFPA à 	SEGUP, que não especifica os produtos apresentados, mas apenas lista as receitas e despesas decorrentes do Contrato 006/2005 (Relatório Financeiro, peça 71, p. 74-113) .
d) a quarta evidência é a ausência nos autos de qualquer documento contendo o relatório 	final da Meta 6, conforme detalhado no Plano de Trabalho do Convênio.
85.6. Assim, embora a SEGUP tenha contratado a FADESP/UFPA para realizar toda a Meta 6 do Plano de Trabalho aprovado, apenas a etapa 1 teve a sua conclusão comprovada, pelo que foi paga a importância de R$ 440.000,00, quando, pelo Plano de Trabalho do Convênio, apenas R$ 200.000,00 seriam devidos para tal serviço. 
85.7. Conforme relatado na instrução à peça 84, além dessas evidências, o Parecer da Senasp na Prestação de Contas Final do Convênio e o Relatório do Tomador de Contas não fazem nenhuma referência nem apresentam prova quanto ao cumprimento das etapas da Meta 6 (Parecer CGFIS/DEAPSEG 090/2008, peça 7, p. 168-196, e Relatório do Tomador de Contas Especial, peça 9, p. 150-170) . O mesmo ocorre com o Relatório de Auditoria da CGU (peça 9, p. 196-209) .
85.8. Dessa forma, esse conjunto de evidências sustenta a conclusão de que não foi cumprida a Meta 6 do Plano de Trabalho, na forma aprovada pela Senasp, embora nela tenham sido aplicados recursos no montante de R$ 440.000,00. Não foram realizados os workshops (R$ 100.000,00) , os cursos e palestras (R$ 180.000,00) e a pesquisa e o relatório final (R$ 20.000,00) . 
85.9. Ademais, pela única etapa 1 realizada, que no Plano de Trabalho estava orçada em R$ 200.000,00, foi pago um montante de R$ 440.000,00, resultando num sobrepreço de 120%. De outro lado, não pode ser tomado como efetivo o cumprimento da etapa 1, quanto ao conjunto da Meta 6, considerando que esta constituía apenas uma etapa de quatro sucessivas, resultando num produto final que não foi entregue.
85.10. Por todo o exposto, e considerando que os responsáveis solidários não lograram êxito em comprovar o cumprimento de todas as etapas da Meta 6 do Plano de Trabalho, e que a única etapa realizada foi efetivada com sobrepreço, assim, devem ser rejeitadas as alegações de defesa dos responsáveis, signatário do contrato e ordenadores de despesa, para condená-los em débito pelo valor pago por serviços não prestados no montante de R$ 240.000,00.
I.6.3. Alegações de defesa do Sr. Manoel Santino Nascimento Júnior, Secretário de Segurança Pública do Pará, no período de 1°/1/2005 a 21/4/2005 (peça 101) .
86.	 O responsável ratifica os termos de sua defesa, razões de justificativa apresentadas por intermédio de seu advogado regularmente constituído nos presentes autos (peça 74, p. 1-18) , acompanhada de documentos que, no seu entendimento, comprovam sua boa-fé e correta conduta enquanto gestor público.
I.6.4. Análise das Alegações de defesa do Sr. Manoel Santino Nascimento Júnior, Secretário de Segurança Pública do Pará, no período de 1°/1/2005 a 21/4/2005 (peça 101) .
87.	 Tais argumentos foram analisados nos itens 24 a 32, desta instrução e não trouxeram elementos capazes de elidir as irregularidades imputadas ao responsável, sendo solidário no débito imputados aos outros responsáveis em razão desta irregularidade.
CONCLUSÃO
88.	 O presente processo de tomada de contas especial foi instaurado pela Coordenação de Contabilidade da Secretaria Executiva do Ministério da Justiça em razão de impugnação parcial de despesas realizadas com recursos do Convênio Senasp/MJ 24/2003 (Siafi 483952) , celebrado com o Governo do Estado do Pará, por intermédio da Secretaria Executiva de Estado de Segurança Pública (SEGUP) , destinados à cooperação voltada à pesquisa, capacitação, campanhas educativas e ao aparelhamento e modernização do sistema de segurança pública do Pará. 
89.	 Os responsáveis arrolados foram instados a apresentar alegações de defesa e razões de justificativa quanto ao pagamento de despesas inelegíveis a título de custos operacionais e de taxas, no valor de R$ 22.000,00 cada uma, totalizando R$ 66.000,00, no âmbito do Contrato 006/2005 firmado entre a SEGUP e a UFPA/FADESP; em relação ao pagamento pelo fornecimento  e pela instalação de equipamentos não instalados e/ou não localizados do sistema de transmissão de dados móveis do CIOP; quanto à realização de despesas com tarifas bancárias no valor de R$ 6.241,31, vedadas pelo art. 8º, inciso VII, da IN/STN 1/1997, e pagamento de despesas decorrentes do Contrato 006/2005, firmado entre a SEGUP e a FADESP/UFPA, no montante de R$ 440.000,00, sem a correspondente execução das etapas previstas, que constituíam a meta 6 do Plano de Trabalho do Convênio Senasp/MJ 24/2003 (peça 1, p. 48) .
90.	 As alegações de defesa e razões de justificativas lograram elidir parcialmente - apenas quanto aos débitos decorrentes das tarifas bancárias, ante a evolução de entendimento deste Tribunal, irregularidade I.5, quanto às demais irregularidades imputadas aos responsáveis citados, estes não trouxeram fatos e/ou documentos capazes de comprovar a regularidade das despesas realizadas, devendo ser rejeitadas.
91.	 Quanto ao senhor Manoel Santino Nascimento Júnior, apesar de não terem sido acatadas as justificativas apresentadas para as irregularidades relatadas no item I.2, deixa-se de propor a aplicação de sanção, uma vez que já há proposta de aplicação de multa proporcional ao débito - irregularidade I.6, para o responsável, o que poderia configurar bis in idem.
92.	 Com relação à ocorrência da prescrição da pretensão punitiva, este Tribunal aprovou por meio do Acórdão 1441/2016-TCU-Plenário, incidente de uniformização de jurisprudência em que firma o entendimento de que a matéria se subordina ao prazo prescricional de dez anos, indicado no art. 205 do Código Civil, contados a partir da data de ocorrência da irregularidade a ser sancionada.
93.	 No presente caso, conforme o exame das irregularidades descritas nas alíneas do item 3, os atos foram praticados entre 9/12/2004 e 23/12/2005.
94.	 Quanto a essas ocorrências, o ato que ordenou a citação solidária dos responsáveis ocorreu em 15/4/2014 (peça 27) antes, portanto, do transcurso de 10 anos entre esse ato e os fatos impugnados, não tendo ocorrido a prescrição da pretensão punitiva.
95.	 Com relação à ocorrência elencada no item 9, cujas datas de ocorrência foram 18/5/2005 e 23/12/2005, o ato que ordenou a citação solidária dos responsáveis Manoel Santino Nascimento Júnior, Ana Amélia Sefer de Figueiredo e Dilermano Gomes Tavares ocorreu em 14/5/2015 (peça 86) , antes, portanto, do transcurso de 10 anos entre esse ato e os fatos impugnados, não tendo ocorrido a prescrição da pretensão punitiva.
PROPOSTA DE ENCAMINHAMENTO
96.	 Ante os fatos expostos, submetemos os autos à apreciação, propondo:
I) com fundamento nos arts. 1º, inciso I, 16, inciso III, alínea c, e §§ 1º e 2º da Lei 8.443/1992 c/c os arts. 19 e 23, inciso III, da mesma Lei, e com arts. 1º, inciso I, 209, inciso III, e §§ 1º e 5º , 210 e 214, inciso III, do Regimento Interno, que sejam julgadas irregulares as contas dos responsáveis a seguir especificados, e condená-los solidariamente ao pagamento das quantias abaixo especificadas, com a fixação do prazo de quinze dias, a contar das notificações, para comprovarem, perante o Tribunal (art. 214, inciso III, alínea "a", do Regimento Interno) , o recolhimento das dívidas aos cofres do Tesouro Nacional, atualizadas monetariamente e acrescidas dos juros de mora, calculados a partir das datas discriminadas, até a data dos recolhimentos, na forma prevista na legislação em vigor abatendo-se, na oportunidade, os valores já ressarcidos.
Ocorrência: impugnação de despesas objeto do contrato 006/2005, firmado entre a Secretaria Executiva de Segurança Pública e a Universidade Federal do Pará, custeada com recursos do Convênio Senasp/MJ 24/2003 (Siafi 483952) , celebrado entre a União, por intermédio do Ministério da Justiça/Secretaria Nacional de Segurança Pública, e o Governo do Estado do Pará, por intermédio da Secretaria Executiva de Estado de Segurança Pública (pagamento de despesas a título de custos operacionais, taxa Proaud e taxa Centro, no valor de R$ 22.000,00 cada uma, totalizando R$ 66.000,00) .
Dispositivos violados: Plano de Trabalho aprovado; art. 8º, inciso I, da IN/STN 1/1997.
Responsáveis solidários: Ana Amélia Sefer de Figueiredo (CPF: XXX.519.342-XX) e Dilermano Gomes Tavares (CPF: XXX.424.962-XX) 
Conduta da Sra. Ana Amélia Sefer de Figueiredo: gestora da entidade convenente, à época dos fatos, e responsável pela assinatura em 18/5/2005 do cheque do pagamento da primeira parcela do Contrato 006/2005 e pela autorização em 22/12/2005 para realização do depósito referente ao pagamento da segunda parcela do Contrato, valores debitados da conta corrente do convênio em 18/5/2005 e 23/12/2005.
Conduta do Sr. Dilermano Gomes Tavares: responsável pela assinatura em 18/5/2005 do cheque do pagamento da primeira parcela do Contrato 006/2005 e pela autorização em 22/12/2005 para realização do depósito referente ao pagamento da segunda parcela do Contrato, valores debitados da conta corrente do convênio em 18/5/2005 e 23/12/2005.
Quantificação do débito: 
	VALOR ORIGINAL (R$) 
	DATA DA OCORRÊNCIA

	66.000,00
	23/12/2005

Valor total do débito atualizado até (com juros) 21/8/2016: R$ 214.567,70 (Demonstrativo de débito, peça 103) .
2)  Ocorrência: Impugnação de despesas pela não execução da meta 1, etapas 1 e 2 do Plano de Trabalho (Implantação do Centro Integrado de Operações - CIOP) , no valor abaixo discriminado, referente ao Contrato 19/2004, firmado com o Consórcio Paraestado, formado pelas Empresas Motorola Industrial e Olm Representações Ltda., custeadas com recursos do Convênio Senasp/MJ 24/2003 (Siafi 483952) , celebrado entre a União, por intermédio do Ministério da Justiça / Secretaria Nacional de Segurança Pública, e o Governo do Estado do Pará, por intermédio da Secretaria Executiva de Estado de Segurança Pública, em razão do pagamento pelo fornecimento de equipamentos não instalados e/ou não encontrados, sem o alcance total do objetivo do convênio. 
Dispositivos violados: Plano de Trabalho aprovado; arts. 22 e 38, inciso II, alínea "d", da IN/STN 1/1997; Contrato 19/2004; art. 66 da Lei 8.666/1993; e arts. 62 e 63 da Lei 4.320/1964.
Responsáveis solidários: Ivanildo Ferreira Alves (CPF: XXX.385.032-XX) , Ellen Margareth da Rocha Souza (CPF: XXX.956.952-XX) e Pedro Monteiro de Paiva (CPF XXX.556.762-XX) , 
Conduta do Sr. Ivanildo Ferreira Alves: gestor da entidade convenente, à época dos fatos, e responsável pela assinatura do Contrato 19/2004, em 21/9/2004.
Conduta dos Srs. Ellen Margareth da Rocha Souza e Pedro Monteiro de Paiva: autorização do pagamento referente aos equipamentos no valor de US$1.626.990,00, inclusive os não utilizados e/ou não encontrados, objeto da impugnação no âmbito do Contrato 19/2004.
Quantificação do débito: 
	VALOR ORIGINAL (R$) 
	DATA DA OCORRÊNCIA

	999.098,99
	9/12/2004

Valor total do débito atualizado até (com juros) 21/8/2016: R$ 3.687.168,27 (Demonstrativo de débito, peça 104) .
3) Ocorrência: Impugnação de despesas pela não execução da meta 1, etapas 1 e 2 do Plano de Trabalho (Implantação do Centro Integrado de Operações - CIOP) , referente ao Contrato 19/2004, firmado com o Consórcio Paraestado, formado pelas Empresas Motorola Industrial e Olm Representações Ltda., custeadas com recursos do Convênio Senasp/MJ 24/2003 (Siafi 483952) , celebrado entre a União, por intermédio do Ministério da Justiça / Secretaria Nacional de Segurança Pública, e o Governo do Estado do Pará, por intermédio da Secretaria Executiva de Estado de Segurança Pública, em razão do pagamento pela prestação de serviços referentes à instalação de equipamentos não instalados e/ou não encontrados, sem o alcance total do objeto do convênio. 
Dispositivos violados: Plano de Trabalho aprovado; art. 22 e art. 38, inciso II, alínea "d" da IN/STN 1/1997; Contrato 19/2004; art. 66 da Lei 8.666/1993; e arts. 62 e 63 da Lei 4.320/1964.
Responsáveis solidários pelo Débito 1: Ivanildo Ferreira Alves (CPF: XXX.385.032-XX) , Ellen Margareth da Rocha Souza (CPF: XXX.956.952-XX) , Pedro Monteiro de Paiva (CPF: XXX.556.762-XX) , e Olm Representações Ltda. (CNPJ: 12.730.701/0001-65) .
Conduta do Sr. Ivanildo Ferreira Alves: gestor da entidade convenente, à época dos fatos, e responsável pela assinatura do Contrato 19/2004, em 21/9/2004 (peça 8, p. 184) .
Conduta dos Srs. Ellen Margareth da Rocha Souza e Pedro Monteiro de Paiva: autorização do pagamento referente aos serviços de instalação dos equipamentos no valor de R$ 900.000,00 (9/12/2004) e R$ 1.144.000,00 (27/12/2004) , correspondente a 97,61% do valor total, inclusive os não encontrados e/ou não utilizados, objeto da impugnação no âmbito do Contrato 19/2004.
Conduta da empresa Olm Representações Ltda.: recebimento da totalidade do valor do contrato sem que tenha prestado a integralidade dos serviços contratado no âmbito do Contrato 19/2004.
Responsáveis solidários pelo Débito 2: Ana Amélia Sefer de Figueiredo (CPF: XXX.519.342-XX) , Dilermano Gomes Tavares (CPF: XXX.424.962-XX) , e Olm Representações Ltda. (CNPJ: 12.730.701/0001-65) .
Conduta da Sra. Ana Amélia Sefer de Figueiredo: gestora da entidade convenente, à época dos fatos, responsável pela autorização do pagamento referente aos serviços de instalação dos equipamentos no valor de R$ 50.000,00 (24/5/2005) (peça 1, p. 326) , correspondente a 2,39% do valor total, inclusive os não encontrados e/ou não utilizados, objeto da impugnação no âmbito do Contrato 19/2004.
Conduta do Sr. Dilermano Gomes Tavares: autorização do pagamento referente aos serviços de instalação dos equipamentos no valor de R$ 50.000,00 (24/5/2005) (peça 1, p. 326) , correspondente a 2,39% do valor total, inclusive os não encontrados e/ou não utilizados, objeto da impugnação no âmbito do Contrato 19/2004.
Conduta da empresa OLM Representações Ltda.: empresa beneficiária dos pagamentos (peça 1, p. 282) .
Quantificação do débito: 
	VALOR ORIGINAL (R$) 
	DATA DA OCORRÊNCIA

	452.326,89
	27/12/2004

	11.075,31
	24/5/2005

Valor total do débito1 atualizado até 21/8/2016 (com juros) :  R$ 1.669.309,42 (Demonstrativo de débito, peça 105) .
Valor total do débito2 atualizado até 21/8/2016 (com juros) :  R$ 38.411,80 (Demonstrativo de débito, peça 106) .
4) Ocorrência: pagamento de despesas decorrentes do Contrato 006/2005, firmado entre a SEGUP e a FADESP/UFPA, no montante de R$ 440.000,00, sem a correspondente execução das etapas previstas, que constituíam a meta 6 do Plano de Trabalho do Convênio Senasp/MJ 24/2003, cujo diagnóstico entregue pelo contratado não atende à meta aprovada pela Senasp, e com sobrepreço de R$ 240.000,00, em relação ao valor aprovado pelo concedente para a etapa 1 da Meta 6 do Plano de Trabalho do Convênio Senasp/MJ 24/2003, que foi de R$ 200.000,00.
Dispositivos infringidos: Plano de Trabalho aprovado; art. 22 e do art. 38, inciso II, alinea "d" da IN/STN 1/1997, Contrato 006/2005 e art. 66, da Lei 8.666/1993 e arts. 62 a 62, da Lei 4.320/1964.
Responsáveis solidários: Manoel Santino Nascimento Júnior (CPF: XXX.742.102-XX) , Ana Amélia Sefer de Figueiredo (CPF: XXX.519.342-XX) e Dilermano Gomes Tavares (CPF: XXX.424.962-XX) .
Conduta do Sr. Manoel Santino Nascimento Júnior: assinar o Contrato 006/2005, firmado com a FADESP/UFPA, para a execução da meta 6 do Plano de Trabalho do Convênio Senasp/MJ 24/2003, cujo objeto foi omisso quanto ao detalhamento das quatro etapas que compunham a referida Meta 6, aprovada pela Senasp, com cronograma de pagamento incompatíveis com as etapas aprovadas, dando azo ao pagamento de despesas sem o correspondente alcance da meta aprovada pelo concedente, resultando no pagamento antecipado de despesas e no pagamento com sobrepreço em relação ao valor da etapa 1 da Meta 6 aprovada pelo concedente.
Conduta dos Srs. Amélia Sefer de Figueiredo e Dilermano Gomes Tavares: ordenar os pagamentos no âmbito do Contrato 006/2005, firmado com a FADESP/UFPA, quanto à execução da meta 6 do Plano de Trabalho do Convênio Senasp/MJ 24/2003, sem a efetiva contraprestação dos serviços que compunham as etapas 1 a 4 da referida meta, cujo alcance não restou comprovado, e com sobrepreço de R$ 240.000,00 em relação ao valor aprovado pelo concedente para a execução da etapa 1 da meta 6 do Plano de Trabalho do Convênio Senasp/MJ 24/2003.
Quantificação do débito: 
	VALOR ORIGINAL (R$) 
	DATA DA OCORRÊNCIA

	150.000,00
	18/5/2005

	90.000,00
	23/12/2005

Valor total do débito atualizado até 21/8/2016 (com juros) : R$ 812.805,14 (Demonstrativo de débito, peça 107) .
II) aplicar, com fundamento no art. 57 da Lei 8.443/1992 c/c o art. 267 do RI/TCU, multa individual aos Srs. Ana Amélia Sefer de Figueiredo (CPF: XXX.519.342-XX) ; Dilermano Gomes Tavares (CPF: XXX.424.962-XX) ; Ivanildo Ferreira Alves (CPF: XXX.385.032-XX) ; Ellen Margareth da Rocha Souza (CPF: XXX.956.952-XX) ; Pedro Monteiro de Paiva (CPF XXX.556.762-XX) ; Manoel Santino Nascimento Júnior (CPF: XXX.742.102-XX) e à empresa OLM Representações Ltda. (CNPJ: 12.730.701/0001-65) , fixando o prazo de 15 dias, a partir da notificação, para que, nos termos do art. 214, inciso III, alínea "a", do RI/TCU, comprovem perante este Tribunal o recolhimento aos cofres do Tesouro Nacional do valor atualizado monetariamente desde a data do acórdão que vier a ser proferido até a data do efetivo recolhimento, se for pago após o vencimento, na forma da legislação em vigor.
III) autorizar, desde logo, nos termos do art. 28, inciso II, da Lei 8.443/1992, a cobrança judicial das dívidas caso não atendidas as notificações;
IV) autorizar, desde logo, com fundamento no art. 26 da Lei 8.443/1992 c/c o art. 217 do Regimento Interno, caso haja interesse dos responsáveis, o pagamento da dívida em até 36 (trinta e seis) parcelas mensais e consecutivas, incidindo, sobre cada uma, os encargos legais devidos, sem prejuízo de alertá-los de que caso optem por essa forma de pagamento, a falta de comprovação do recolhimento de qualquer parcela implicará o vencimento antecipado do saldo devedor, nos termos da legislação em vigor;
V) encaminhar cópia da deliberação que vier a ser proferida, bem como do relatório e do voto que a fundamentarem, ao Procurador-Chefe da Procuradoria da República no Estado do Pará, nos termos do § 3º do art. 16 da Lei 8.443/1992 c/c o § 7º do art. 209 do Regimento Interno do TCU, para adoção das medidas que entender cabíveis.
2.	O membro do Parquet de Contas, neste ato representado pelo procurador Júlio Marcelo de Oliveira, discordou parcialmente da proposta da unidade técnica, conforme excerto de sua manifestação a seguir transcrita (peça 111) :
O Ministério Público de Contas diverge parcialmente da proposta de encaminhamento formulada pela unidade técnica, pelos motivos que passa a expor.
As irregularidades que ensejaram a proposta de condenação em débito dos responsáveis dizem respeito a dois contratos firmados pelo Estado do Pará, por intermédio da Secretaria Executiva de Segurança Pública (Secup) , com recursos do Convênio 24/2003: 
a) Contrato 19/2004 (datado de 21.9.2004) , firmado com o Consórcio Paraestado, formado pelas empresas Motorola Inc. - USA, Motorola Industrial Ltda. e OLM Representações Ltda., para a aquisição de equipamentos e prestação de serviços para implantação de sistema de transmissão de dados móveis, conforme meta 1 do Convênio 24/2003, no valor de US$ 1.629.990,00, relativo aos equipamentos, e de R$ 2.094.000,00, relativo aos serviços (peça 1, pp. 274/96) ; e
b) Contrato 6/2005 (datado de 5.4.2005) , firmado com a Universidade Federal do Pará - UFPA, com a interveniência da Fundação de Amparo e Desenvolvimento da Pesquisa - Fadesp, para a prestação de serviços de realização de um diagnóstico da segurança pública no Estado do Pará, conforme meta 6 do Convênio 24/2003, no valor inicial de R$ 500.000,00 (posteriormente reduzido para R$ 440.000,00, mediante o 1º Termo Aditivo) (peça 1, pp. 176/92 e 214/6) .
Em relação ao Contrato 19/2004, a unidade técnica entendeu estarem caracterizados débitos de R$ 999.098,99 (data: 9.12.2004) , de R$ 452.326,89 (data: 27.12.2004) e de R$ 11.075,31 (data: 24.5.2005) , sendo o primeiro decorrente do pagamento pelo fornecimento de equipamentos não instalados e/ou não encontrados, e os dois últimos decorrentes do pagamento pela prestação de serviços referente à instalação de equipamentos que não foram instalados e/ou encontrados.
No entanto, ao ver do Ministério Público de Contas, cabem correções nos valores de débito apurados pela unidade técnica, bem como ajustes quanto à responsabilização.
De acordo com a Relação de Localização de Equipamento elaborada por técnicos do Centro Integrado de Operações da Segup (CIOp) , anexada ao Ofício 448/2007 - GDG, de 7.5.2007 (peça 6, pp. 118/30) , e com o Ofício 157/2007 - GDG, de 22.2.2007 (peça 6, pp. 134/6) , conclui-se que os seguintes equipamentos, importados no âmbito do Contrato 19/2004 (Commercial Invoice EX90030532IN, à peça 1, pp. 302/8) , não foram instalados ou não foram localizados:
	Produto
	Quantidade
	Preço Unitário 
 (R$) *
	Preço Total
 (R$) 
	Situação

	Rádio modem VRM850
	21
	10.342,27
	217.187,67
	Não instalados

	Terminal móvel de dados MW 800 
	10
	21.996,28
	219.962,80
	Não instalados

	Terminal móvel de dados ML900
	3
	24.067,14
	72.201,42
	Não instalados

	Placa de circuito DDN6518A
	1
	6.446,68
	6.446,68
	Não encontrado

	Placa de circuito DDN7090A
	1
	10.549,78
	10.549,78
	Não encontrado

	Placa de circuito DDN7048A
	1
	4.521,33
	4.521,33
	Não encontrado

	Placa de circuito TLN3307A
	1
	4.521,33
	4.521,33
	Não instalado

	Placa de circuito TLN 3315A
	1
	4.521,33
	4.521,33
	Não instalado

	Placa de circuito TLN 3442A
	1
	13.940,78
	13.940,78
	Não instalado

	Placa de circuito TLN3259A
	1
	7.535,56
	7.535,56
	Não instalado

	TOTAL 
	41
	-
	561.388,68
	-

* a taxa de câmbio utilizada para conversão do dólar foi de R$ 2,769 (peça 7, p. 190) .
Note-se que a planilha à peça 7, pp. 186/8, constante do Parecer CGFIS/DEAPSEG 90/2008, que apontou débito de R$ 999.099,26, contém diversos equívocos quanto aos preços unitários dos produtos não instalados/localizados, além de ter incluído equipamentos que haviam sido instalados, mas posteriormente desinstalados (retirados das viaturas para manutenção ou por outros motivos) , a exemplo de 14 unidades do rádio modem e 17 unidades do terminal móvel de dados MW800.
A ocorrência de bens não localizados configura prejuízo ao erário, causado pela má administração e pela má conservação do patrimônio público. Saliente-se que a própria Segup, em ofício datado de 4.5.2007, reconheceu que os equipamentos adquiridos ainda não haviam sido tombados (peça 5, p. 350) . Portanto, se houve o sumiço de equipamentos, isso se deveu à própria negligência de gestores da Segup, que não efetivaram o devido tombamento de tais bens.
Assim, por terem sido negligentes na administração de bens adquiridos no âmbito do Convênio 24/2003, merecem ser condenados pelo débito decorrente da não localização de equipamentos, no valor de R$ 21.517,79, os seguintes gestores da Segup à época do recebimento dos produtos: sr. Ivanildo Ferreira Alves, Secretário Executivo de Segurança Pública do Estado do Pará de 1º.1.2003 a 31.12.2004, e sra. Ellen Margareth da Rocha Souza, Diretora Geral da Secretaria Executiva de Segurança Pública do Estado do Pará de 9.8.2002 a 31.1.2005. 
No que se refere ao sr. Pedro Monteiro de Paiva, Coordenador de Administração e Finanças da Segup de 9.8.2002 a 20.2.2005, sua inclusão como responsável nestes autos decorreu apenas do fato de ter assinado, em dezembro/2004, conjuntamente com a sra. Ellen Margareth da Rocha Souza (ordenadora de despesas) , os cheques destinados ao pagamento das notas fiscais 1.876 e 1.877, de prestação de serviços (peça 1, pp. 316 e 322) . Não se vislumbra, assim, nexo de causalidade entre sua conduta, relacionada à operacionalização de pagamentos pela prestação de serviços, e o dano decorrente da não localização de equipamentos, de modo que não merece ser responsabilizado pelo débito de R$ 21.517,79.
Quanto aos bens não instalados que se encontravam no depósito, em prejuízo ao alcance integral do objetivo do convênio e com desperdício de recursos públicos, no valor total de R$ 539.870,89, entende-se que a responsabilização dos gestores deve levar em conta as datas em que foram feitos os atestos irregulares dos serviços de instalação.
De fato, a teor das notas fiscais 1.876, de 6.12.2004, 1.877, de 15.12.2004, e 1.912, de 29.12.2004, emitidas pela OLM Representações Ltda. (peça 100, pp. 6, 8 e 10) , os serviços específicos de instalação de equipamentos totalizaram R$ 430.000,00, sendo R$ 380.000,00 (NF 1.876) atestados em 6.12.2004 e pagos em 9.12.2004, e R$ 50.000,00 (NF 1.912) , atestados em 16.3.2005 e pagos em 24.5.2005 (cf. relação de pagamentos à peça 1, p. 86, e atestos à peça 100, pp. 5, 7 e 9) .
O valor dos serviços de instalação não executados, diferentemente do montante de R$ 463.402,20, calculado pela unidade técnica (peça 25, p. 10) , aproxima-se bastante do valor referente à NF 1.912, como demonstrado na tabela a seguir:
	A. Valor total dos bens adquiridos 
	R$ 4.513.901,96

	B. Valor total dos bens não instalados
	R$ 539.870,89

	C. Percentual de bens não instalados (= B/A) 
	11,96%

	D. Valor total dos serviços de instalação
	R$ 430.000,00

	E. Valor total dos serviços de instalação não executados (= C x D) 
	R$ 51.428,00

Tendo em vista que o prazo contratualmente fixado para a entrega e a instalação de todos os equipamentos era de 120 dias corridos contados da assinatura do contrato (peça 1, p. 280) , que se deu em 21.9.2004, e que o atesto final dos serviços ocorreu em 16.3.2005, entende-se que apenas os gestores que ocupavam os cargos de Secretário Executivo e de Diretor Geral da Segup à época do último pagamento (sra. Ana Amélia Sefer de Figueiredo e sr. Dilermano Gomes Tavares, respectivamente) deveriam ser responsabilizados pelos débitos decorrentes da existência de equipamento não instalados (R$ 539.870,89) e do pagamento por serviços não executados (R$ 51.428,00) , que totalizam R$ 591.298,89.
Todavia, como a sra. Ana Amélia Sefer de Figueiredo e o sr. Dilermano Gomes Tavares só foram citados pelo débito de R$ 11.075,31, sua condenação em débito não pode ultrapassar essa quantia. Já a OLM Representações Ltda. merece ser condenada pelo débito total de R$ 51.428,00, decorrente do recebimento por serviços não executados.
Nessa linha, devem ser afastadas as responsabilidades do sr. Ivanildo Ferreira Alves, da sra. Ellen Margareth da Rocha Souza e do sr. Pedro Monteiro de Paiva pelas irregularidades relativas ao pagamento pelo fornecimento de equipamentos não instalados e pelo pagamento por serviços não executados, haja vista que não eram mais gestores da Segup à época do pagamento final dos serviços de instalação objeto do Contrato 19/2004.
Observe-se que, a rigor, caberia realizar nova citação solidária da sra. Ana Amélia e do sr. Dilermano pelos débitos de R$ 591.298,89 e de R$ 40.352,69 (= R$ 51.428,00 - R$ 11.075,31) , porém, considerando-se o longo tempo decorrido desde a época das irregularidades e em atenção aos princípios da celeridade e da economia processual, reputa-se mais adequado que o Tribunal proceda de imediato ao julgamento desta TCE.
Já no que tange ao Contrato 6/2005, firmado entre o Estado do Pará e a UFPA, a unidade técnica considerou não elididos o débito de R$ 66.000,00, referente a despesas realizadas a título de custos operacionais da Fadesp (R$ 22.000,00) , de taxa Proad (R$ 22.000,00) e de taxa Centro de Ciências Jurídicas - CCJ (R$ 22.000,00) , em desconformidade com o art. 8º, inciso I, da Instrução Normativa STN 1/1997, e o débito de R$ 240.000,00, referente à não comprovação da execução das etapas 2 (desenvolvimento de workshops para apresentação do diagnóstico e das propostas de aprimoramento) , 3 (cursos e palestras visando a orientação para correção estrutural das instituições) e 4 (pesquisa e relatório final) da meta 6 do plano de trabalho do Convênio 24/2003 (peça 1, p. 48) .
O Ministério Público de Contas entende, contudo, que apenas o débito de R$ 240.000,00 deve ser mantido, haja vista que, tratando-se de contrato (Contrato 6/2005) , e não de convênio, não cabe glosar despesas incorridas pela contratada (UFPA) com base na IN/STN 1/1997, mas, sim, verificar se os serviços foram integralmente prestados e se houve ou não sobrepreço (contratação por preço superior ao preço de mercado) .
No caso em apreço, a etapa 1 da meta 6 foi considerada executada e o valor correspondente a essa etapa, previsto no plano de trabalho do Convênio 24/2003, foi de R$ 200.000,00. Tendo em vista que não houve a pesquisa do real preço de mercado desse serviço, não há como se apontar eventual sobrepreço na execução da etapa 1, de modo que remanesce apenas o débito decorrente da não realização das etapas 2, 3 e 4 da meta 6, no valor de R$ 240.000,00.
A responsabilidade por esse débito de R$ 240.000,00 deve recair sobre os gestores que não fiscalizaram a contento a execução do Contrato 6/2005, permitindo, indevidamente, a realização de pagamentos por serviços não executados e assim contribuindo para o não alcance integral da meta 6 do plano de trabalho do Convênio 24/2003. Desse modo, devem responder por esse débito a sra. Ana Amélia Sefer de Figueiredo (Secretária Executiva de Segurança Pública do Estado do Pará de 22.4.2005 a 31.12.2006) e o sr. Dilermano Gomes Tavares (Diretor Geral da Secretaria Executiva de Segurança Pública do Estado do Pará de 1º.2.2005 a 30.12.2006) .
Quanto ao sr. Manoel Santino Nascimento Júnior, que assinou o Contrato 6/2005, em 5.4.2005 (peça 1, p. 192) , contendo cláusula que estabelecia o pagamento antecipado à contratada da quantia de R$ 350.000,00 (cláusula quinta, parágrafo primeiro - peça 1, p. 180) , em contrariedade ao art. 62 da Lei 4.320/1964, sua responsabilidade pelo dano ao erário deve-se ater ao valor de R$ 150.000,00 (= R$ 350.000,00 - R$ 200.000,00) , haja vista que deixou de exercer o cargo de Secretário Executivo da Segup em 21.4.2005, ou seja, apenas 16 dias após ter assinado o referido contrato e antes da efetivação dos pagamentos. Desse modo, não merece ser responsabilizado pela falha na fiscalização da execução do Contrato 6/2005, cujo prazo de vigência foi estipulado em 10 meses contados da data da sua publicação (peça 1, p. 190) . 
Saliente-se que não será possível aplicar ao sr. Manoel Santino Nascimento Júnior a multa do art. 57 da Lei 8.443/1992, haja vista que se passaram mais de 10 anos entre a irregularidade por ele praticada (5.4.2005) e o despacho que ordenou sua citação (14.5.2015) (peça 90) , operando-se, no caso, a prescrição da pretensão punitiva do TCU, nos termos do Acórdão 1441/2016-TCU-Plenário. Contudo, deve ser-lhe aplicada a multa do art. 58, II, da Lei 8.443/1992, uma vez que sua audiência (peça 30) foi ordenada em 15.4.2014 (peça 27) , portanto, dentro do prazo prescricional decenal.
A rigor, também deveriam ser responsabilizados pelo débito de R$ 240.000,00 a UFPA, beneficiária do pagamento indevido, e o sr. Bruno de Lima Gemaque, que atestou as notas fiscais da Fadesp (peça 1, pp. 198 e 220) . No entanto, como já se passaram mais de 10 anos dos fatos sem que eles tenham sido notificados pela autoridade administrativa competente, como a solidariedade é um benefício para o credor e tendo em vista os princípios da celeridade e da economia processual, não será proposta a realização de novas citações neste processo.
Por fim, concorda-se com a afastamento do débito de R$ 6.241,31, referente ao pagamento de tarifas bancárias, pelos motivos expostos na instrução da unidade técnica.
III
Ante o exposto, o Ministério Público de Contas manifesta-se no sentido de o Tribunal:
a) acolher as alegações de defesa apresentadas pelo sr. Pedro Monteiro de Paiva, para excluí-lo do polo passivo desta tomada de contas especial;
b) julgar irregulares, com fundamento no art. 16, III, "c", da Lei 8.443/1992, as contas dos srs. Ivanildo Ferreira Alves, Ellen Margareth da Rocha Souza, Manoel Santino Nascimento Júnior, Ana Amélia Sefer de Figueiredo e Dilermano Gomes Tavares e da empresa OLM Representações Ltda.;
c) condenar, solidariamente, o sr. Ivanildo Ferreira Alves e a sra. Ellen Margareth da Rocha Souza ao pagamento do débito de R$ 25.517,79, atualizado monetariamente e acrescido de juros de mora, calculados a partir de 9.12.2004 (peça 1, p. 130) até a data do efetivo pagamento, fixando-lhes o prazo de 15 dias, a contar da notificação, para que comprovem o recolhimento da dívida aos cofres do Tesouro Nacional;
d) condenar, solidariamente, a sra. Ana Amélia Sefer de Figueiredo, o sr. Dilermano Gomes Tavares e a empresa OLM Representações Ltda. ao pagamento do débito de R$ 11.075,31, atualizado monetariamente e acrescido de juros de mora, calculados a partir de 24.5.2005 (peça 1, p. 326) até a data do efetivo pagamento, fixando-lhes o prazo de 15 dias, a contar da notificação, para que comprovem o recolhimento da dívida aos cofres do Tesouro Nacional;
e) condenar a empresa OLM Representações Ltda. ao pagamento do débito de R$ 40.352,69, atualizado monetariamente e acrescido de juros de mora, calculados a partir de 24.5.2005 (peça 1, p. 326) até a data do efetivo pagamento, fixando-lhe o prazo de 15 dias, a contar da notificação, para que comprove o recolhimento da dívida aos cofres do Tesouro Nacional;
f) condenar, solidariamente, o sr. Manoel Santino Nascimento Júnior, a sra. Ana Amélia Sefer de Figueiredo e o sr. Dilermano Gomes Tavares ao pagamento do débito de R$ 150.000,00, atualizado monetariamente e acrescido de juros de mora, calculados a partir de 18.5.2005 (peça 1, p. 202) até a data do efetivo pagamento, fixando-lhes o prazo de 15 dias, a contar da notificação, para que comprovem o recolhimento da dívida aos cofres do Tesouro Nacional;
g) condenar, solidariamente, a sra. Ana Amélia Sefer de Figueiredo e o sr. Dilermano Gomes Tavares ao pagamento do débito de R$ 90.000,00, atualizado monetariamente e acrescido de juros de mora, calculados a partir de 23.12.2005 (peça 1, p. 224) até a data do efetivo pagamento, fixando-lhes o prazo de 15 dias, a contar da notificação, para que comprovem o recolhimento da dívida aos cofres do Tesouro Nacional;
h) aplicar a multa do art. 57 da Lei 8.443/1992, individualmente, aos srs. Ivanildo Ferreira Alves, Ellen Margareth da Rocha Souza, Ana Amélia Sefer de Figueiredo e Dilermano Gomes Tavares e à empresa OLM Representações Ltda.;
i) aplicar a multa do art. 58, II, da Lei 8.443/1992 ao sr. Manoel Santino Nascimento Júnior;
j) autorizar a cobrança judicial das dívidas, caso não atendidas as notificações;
k) encaminhar cópia da deliberação que vier a ser proferida ao Procurador-Chefe da Procuradoria da República no Estado do Pará e ao Ministério da Justiça.
	É o relatório.

João Jorge Hage Neto (OAB/PA 5.916), Elielton José Rocha Sousa (OAB/PA 16.286), Bruno de Lima Gemaque (OAB/PA 13.326), Pedro Luiz Sampaio Oliveira (OAB/SP 329.265) e Bruno Correa Burini (OAB/SP 183.644).

Procurador Júlio Marcelo de Oliveira.

TOMADA DE CONTAS ESPECIAL. NÃO COMPROVAÇÃO DA REGULAR APLICAÇÃO DOS RECURSOS ENVOLVIDOS. IRREGULARIDADE DAS CONTAS COM A CONDENAÇÃO AO RESSARCIMENTO DO DANO APURADO E A APLICAÇÃO DE MULTA AOS ENVOLVIDOS. AUSÊNCIA DE RESPONSABILIDADE DE GESTOR. EXCLUSÃO DA RELAÇÃO PROCESSUAL. ACOLHIMENTO DAS ALEGAÇÕES DE DEFESA DE UM DOS GESTORES. CONTAS REGULARES COM RESSALVA.

TOMADA DE CONTAS ESPECIAL (TCE)

Secretaria de Controle Externo no Estado do Pará (Secex/PA).

Atuo nos presentes autos com fundamento no art. 27-A da Resolução-TCU 175/2005, tendo em vista haver sido designado, por meio da Portaria-TCU 48, de 17/1/2019, substituto do eminente Ministro Vital do Rêgo.
A presente tomada de contas especial (TCE) foi instaurada pelo Ministério da Justiça em razão da impugnação parcial de despesas realizadas com recursos do Convênio Senasp/MJ 24/2003, firmado entre a União, por intermédio do Ministério da Justiça/Secretaria Nacional de Segurança Pública, e o Governo do Estado do Pará, por meio da Secretaria Executiva de Estado de Segurança Pública - Segup.
Referido convênio, que contou com a previsão de recursos federais da ordem de R$ 11.474.200,00, tinha por objetivo a "cooperação dos partícipes na aquisição de veículos, armamentos, equipamentos de proteção policial, de informática, sistema de comunicação, realização de cursos, campanhas educativas e implantação de sistema de transmissão de dados móveis de alta velocidade, com vistas ao desenvolvimento de atividades operacionais, gestão de serviços, pesquisas e análise criminal a serem disponibilizadas, combate efetivo ao crime organizado e ao banditismo, intensificação do policiamento e ações que possibilitem a participação comunitária, de forma preventiva e proativa, no âmbito do Plano Nacional de Segurança Pública, de acordo com o Plano de Trabalho e o Projeto Básico aprovados pela Secretaria Nacional de Segurança Pública - Senasp".
A impugnação parcial das despesas foi motivada pela identificação das seguintes irregularidades nos contratos firmados com recursos do Convênio 24/2003:
a) pagamento de despesas a título de custos operacionais, taxa Proaud e taxa Centro, no Contrato 6/2005, firmado entre a Secretaria Executiva de Segurança Pública e a Universidade Federal do Pará;
b) inexecução da meta 1, etapas 1 e 2, do Plano de Trabalho (Implantação do Centro Integrado de Operações - CIOP) , referente ao Contrato 19/2004, celebrado com o Consórcio Paraestado, formado pelas empresas Motorola Industrial e OLM Representações Ltda., em razão de pagamentos pelo fornecimento de equipamentos não instalados e/ou não encontrados, sem o alcance total do objetivo do convênio; 
c)  inexecução da meta 1, etapas 1 e 2, do Plano de Trabalho (Implantação do Centro Integrado de Operações - CIOP) , referente ao Contrato 19/2004, celebrado com o Consórcio Paraestado, formado pelas empresas Motorola Industrial e OLM Representações Ltda., em razão da prestação de serviços referentes à instalação desses equipamentos, sem o alcance total do objetivo do convênio; 
d) desconto indevido de tarifas bancárias, no valor de R$ 6.241,31, do extrato da conta corrente do Convênio Senasp/MJ 24/2003;
	e) pagamento de despesas decorrentes do Contrato 6/2005, firmado entre a Segup e a Fadesp/UFPA, sem a correspondente execução de todas etapas previstas.
A presente TCE foi instaurada em desfavor dos seguintes agentes públicos, citados pelos motivos a seguir apresentados:
	I) Ana Amélia Sefer de Figueiredo, ex-Secretária Executiva de Segurança Pública do Estado do Pará, e Dilermano Gomes Tavares, ex-Diretor Geral da Secretaria Executiva de Segurança Pública do Estado do Pará, em relação à irregularidade mencionada na alínea "a" do parágrafo anterior, no montante de R$ 66.000,00. Ambos seriam responsáveis pela assinatura, em 18/5/2005, do cheque do pagamento da primeira parcela do Contrato 6/2005 (peça 1, p. 200) e pela autorização, em 22/12/2005, do depósito referente ao pagamento da segunda parcela do Contrato (peça 1, p. 222) , valores debitados da conta corrente do convênio em 18/5/2005 (peça 6, p. 386) e em 23/12/2005 (peça 6, p. 400) ;
 	II)  Ivanildo Ferreira Alves, ex-Secretário Executivo de Segurança Pública do Estado do Pará, Ellen Margareth da Rocha Souza, ex-Diretora Geral da Secretaria Executiva de Segurança Pública do Estado do Pará e Pedro Monteiro de Paiva, ex-Coordenador Administrativo-Financeiro da Secretaria Executiva de Segurança Pública do Estado do Pará, pelo montante de R$ 999.098,99, em relação à irregularidade mencionada na alínea "b" do parágrafo anterior. O Sr. Ivanildo Alves era gestor da entidade convenente, à época dos fatos, e responsável pela assinatura do Contrato 19/2004, os Srs. Ellen Souza e Pedro Paiva foram os responsáveis pela autorização do pagamento referente aos equipamentos no valor de US$1.626.990,00, inclusive os não utilizados e/ou não encontrados, objeto da impugnação no âmbito do Contrato 19/2004;
	III) Ivanildo Ferreira Alves, ex-Secretário Executivo de Segurança Pública do Estado do Pará, Ellen Margareth da Rocha Souza, ex-Diretora Geral da Secretaria Executiva de Segurança Pública do Estado do Pará, Pedro Monteiro de Paiva, ex-Coordenador Administrativo-Financeiro da Secretaria Executiva de Segurança Pública do Estado do Pará, e OLM Representações Ltda., empresa indicada contratualmente como recebedora dos valores constantes do Contrato 19/2004 (Cláusula Quinta, inciso II, item 5.4 - peça 1, p. 282) , pelo montante de R$ 452.326,89, em relação à irregularidade mencionada na alínea "c" do parágrafo anterior. O Sr. Ivanildo Alves era gestor da entidade convenente, à época dos fatos, e responsável pela assinatura do Contrato 19/2004, os Srs. Ellen Souza e Pedro Paiva foram os responsáveis pela autorização do pagamento referente aos serviços de instalação dos equipamentos no valor de R$ 900.000,00 (9/12/2004) e R$ 1.144.000,00 (27/12/2004) , correspondente a 97,61% do valor total, inclusive os não encontrados e/ou não utilizados, objeto da impugnação no âmbito do Contrato 19/2004;
	IV) Ana Amélia Sefer de Figueiredo, ex-Secretária Executiva de Segurança Pública do Estado do Pará, e Dilermano Gomes Tavares, ex-Diretor Geral da Secretaria Executiva de Segurança Pública do Estado do Pará, em relação à irregularidade mencionada na alínea "c" do parágrafo anterior, no montante de R$ 11.075,31, pertinente à época em que era a primeira gestora da entidade convenente e ambos responsáveis pela autorização do pagamento referente aos serviços de instalação dos equipamentos não encontrados e/ou não utilizados;
	V) Ivanildo Ferreira Alves, ex-Secretário Executivo de Segurança Pública do Estado do Pará, Ellen Margareth da Rocha Souza, ex-Diretora Geral da Secretaria Executiva de Segurança Pública do Estado do Pará, e Pedro Monteiro de Paiva, ex-Coordenador Administrativo-Financeiro da Secretaria Executiva de Segurança Pública do Estado do Pará, em relação à irregularidade mencionada na alínea "d" do parágrafo anterior. O Sr. Ivanildo Alves era gestor da entidade convenente, à época dos fatos, e responsável pela assinatura do Contrato 19/2004 e os Srs. Ellen Souza e Pedro Paiva foram os responsáveis pelo pagamento de despesas inelegíveis com recursos do Convênio Senasp/MJ 24/2003;
	VI) Manoel Santino Nascimento Júnior, ex-Secretário Executivo de Segurança Pública do Estado do Pará, Ana Amélia Sefer de Figueiredo, ex-Secretária Executiva de Segurança Pública do Estado do Pará, e Dilermano Gomes Tavares, ex-Diretor Geral da Secretaria Executiva de Segurança Pública do Estado do Pará, em relação à irregularidade mencionada na alínea "e" do parágrafo anterior. O Sr. Manoel Santino Nascimento Júnior foi responsável pela assinatura do Contrato 6/2005, cujo objeto foi omisso quanto ao detalhamento das quatro etapas que compunham a referida meta 6, aprovada pela Senasp, com cronograma de pagamento incompatíveis com as etapas aprovadas, ocasionando o pagamento de despesas sem o correspondente alcance da meta aprovada pelo concedente, o pagamento antecipado de despesas e o pagamento com sobrepreço em relação ao valor aprovado pelo concedente. Já os Srs. Ana Amélia Sefer de Figueiredo e Dilermano Gomes Tavares ordenaram os pagamentos no âmbito do mesmo contrato, para a execução da meta 6, sem a efetiva contraprestação dos serviços que o compunham, cujo alcance não restou comprovado, e com sobrepreço de R$ 240.000,00.
O então secretário em exercício da Segup, Manoel Santino Nascimento Júnior, foi ouvido também em audiência, em virtude da assinatura do Contrato 6/2005 com a FADESP, contendo cláusulas ou condições que previam: a) realização de despesas a título de custos operacionais, taxa Proaud e taxa Centro, vedadas pelo art. 8º, inciso I, da Instrução Normativa STN 01/1997; e  b) pagamento antecipado da primeira parcela do contrato, no montante de R$ 350.000,00 (70% do valor inicialmente contratado) , sem a efetiva verificação e medição do adimplemento da contraprestação dos serviços pelo contratado, procedimento vedado pelos artigos 62 e 63 da Lei 4.320/1964 e pelo art. 38 do Decreto 93.872/1986.
Instados a se pronunciar nos autos, já no âmbito do TCU, os responsáveis apresentaram alegações de defesa e razões de justificativa (peças 52, 53, 55, 61, 70/4, 95, 96, 100 e 101) . 
A unidade técnica, após análise da defesa apresentada, opinou pelo afastamento da irregularidade atinente ao pagamento de tarifas bancárias, ante a evolução de entendimento deste Tribunal, e pela rejeição das razões de justificativa e alegações de defesa em relação às demais irregularidades apontadas nos autos. Diante disso, sugeriu que fossem julgadas irregulares as contas dos envolvidos, condenando-os ao pagamento do débito apurado e aplicando-lhes multa do art. 57 da Lei 8.443/1992.
A Secex/PA deixou de propor multa ao Sr. Manoel Santino Nascimento Júnior fundada no art. 58 da Lei 8.443/1992, apesar de não terem sido acatadas as justificativas apresentadas na respectiva audiência, uma vez que já havia proposta de aplicação de multa proporcional ao débito.
Quanto à aplicação de multa aos demais envolvidos, destacou a unidade técnica a inocorrência de prescrição da pretensão punitiva.
O Parquet de Contas, neste processo representando pelo procurador Júlio Marcelo de Oliveira (peça 111) , discordou parcialmente da proposta de encaminhamento sugerida pela unidade técnica.
No entender do Ministério Público de Contas, cabem correções nos valores de débito apurados pela unidade técnica, bem como ajustes quanto à responsabilização.
Feito esse histórico, passo a analisar o mérito deste processo.
II
As irregularidades tratadas nesta tomada de contas especial dizem respeito a dois contratos firmados pelo Estado do Pará, por intermédio da Secretaria Executiva de Segurança Pública, com recursos do Convênio 24/2003, quais sejam:
a) Contrato 19/2004, celebrado com o Consórcio Paraestado, formado pelas empresas Motorola Inc. - USA, Motorola Industrial Ltda. e OLM Representações Ltda., para a aquisição de equipamentos e prestação de serviços para implantação de sistema de transmissão de dados móveis, conforme meta 1 do Convênio 24/2003, no valor de US$ 1.629.990,00, relativo aos equipamentos, e de R$ 2.094.000,00, relativo aos serviços (peça 1, p. 274-296) ; e
	b) Contrato 6/2005, firmado com a Universidade Federal do Pará - UFPA, com a interveniência da Fundação de Amparo e Desenvolvimento da Pesquisa - Fadesp, para a prestação de serviços de realização de um diagnóstico da segurança pública no Estado do Pará, conforme meta 6 do Convênio 24/2003, no valor inicial de R$ 500.000,00 (posteriormente reduzido para R$ 440.000,00, mediante o 1º Termo Aditivo) (peça 1, p. 176-192 e 214-216) .
Além disso, foi apurado débito em relação ao desconto indevido de tarifas bancárias, no valor de R$ 6.241,31, do extrato da conta corrente do Convênio Senasp/MJ 24/2003.
III
Não vislumbro dúvidas quanto à ocorrência de dano ao erário a ser ressarcido neste processo. A falta de localização dos bens adquiridos por força do Convênio 24/2003, quer por má administração, quer por má conservação do patrimônio público, e o pagamento indevido de taxas administrativas e de despesas sem a correspondente execução das etapas respectivas, configuram prejuízo aos cofres públicos.
No que tange ao desconto de tarifas bancárias, no valor de R$ 6.241,31, do extrato da conta corrente do Convênio Senasp/MJ 24/2003, anuo às manifestações uníssonas quanto ao acolhimento das alegações de defesa dos responsáveis.
In casu, verificou-se que referidas despesas bancárias decorreram da simples utilização da conta bancária e são compatíveis com a prática contábil ou financeira. Os correspondentes débitos ocorreram a cada compensação de cheque, configurando-se como despesas impositivas, ou seja, não oriundas de ato de gestão do correntista.
IV
Quanto ao Contrato 19/2004, a primeira divergência constante dos autos diz respeito ao montante do débito apurado.  
Enquanto a unidade técnica entendeu estarem caracterizados débitos relacionados aos pagamentos pelo fornecimento de equipamentos não instalados e/ou não encontrados, no valor de R$ 999.098,99 e pela prestação de serviços de instalação de equipamentos que não foram instalados, nos montantes de R$ 452.326,89, em 27/12/2004 e R$ 11.075,31, em 24/5/2005, o representante do MPTCU apontou o valor de R$ 561.388,68, pertinente a pagamentos pelo fornecimento de equipamentos não instalados e/ou não encontrados e R$ 51.428,00, decorrente do recebimento por serviços não executados.
Para o MPTCU haveria equívocos na planilha de apuração do débito relativo ao Contrato 19/2004, constante do Parecer CGFIS/DEAPSEG 90/2008 (peça 7, p. 186-188) , relacionados aos preços unitários indicados dos produtos não instalados/localizados e à inclusão de equipamentos de fato instalados, mas posteriormente desinstalados para manutenção ou outros motivos.
Diante disso, o Ministério Público de Contas elaborou nova estimativa de preços, desta feita com base na Relação de Localização de Equipamento redigida por técnicos do Centro Integrado de Operações da Segup (CIOp) , anexada ao Ofício 448/2007 - GDG (peça 6, p. 118-130) , e ao Ofício 157/2007 - GDG (peça 6, p. 134-136) , chegando ao montante de R$ 561.388,68, pertinente a pagamentos pelo fornecimento de equipamentos não instalados e/ou não encontrados.
Apurou, ainda, que o valor dos serviços de instalação não executados seria de R$ 51.428,00, diferentemente do calculado pela unidade técnica em R$ 463.402,20 (peça 25, p. 10) , montante esse levantado a partir do valor dos equipamentos adquiridos e tidos por não instalados.
Concordo com a ressalva feita pelo Ministério Público de Contas. A Relação de Localização de Equipamento redigida por técnicos do Centro Integrado de Operações da Segup (CIOp) , constante nos autos à peça 6, p. 118-130, permite um detalhamento mais adequado dos bens efetivamente não instalados/localizados, sem os equívocos evidenciados no Parecer CGFIS/DEAPSEG 90/2008 (peça 7, p. 186-188) , no qual se baseou a unidade técnica para a estimativa do dano.
A verificação de um número menor de bens efetivamente não instalados/localizados exige a proporcional diminuição do valor de débito atribuído aos serviços de instalação correspondentes e não realizados, inobstante efetivamente pagos.
Considerando que os montantes ora apurados são inferiores aos constantes das citações produzidas nos autos, não há necessidade da renovação das notificações pertinentes.
V
Ainda no que se refere ao Contrato 19/2004, também divergem as unidades instrutoras deste feito quanto à responsabilização dos agentes. 
A unidade técnica apontou, como responsáveis pelos correspondentes danos, os Srs. Ivanildo Ferreira Alves, gestor da entidade convenente à época dos fatos e responsável pela assinatura do Contrato 19/2004 (peça 8, p. 184) , e os Srs. Ellen Margareth da Rocha Souza, Ana Amélia Sefer de Figueiredo, Dilermano Gomes Tavares e Pedro Monteiro de Paiva, responsáveis pela autorização do pagamento referente aos respectivos equipamentos. Especificamente em relação ao pagamento por serviços de instalação não prestados, a unidade técnica incluiu como responsável solidário a empresa OLM Representações Ltda., pelo recebimento da totalidade do valor do contrato sem que tenha prestado a integralidade dos serviços contratados.
O MPTCU, por sua vez, entendeu que a responsabilização dos gestores Ivanildo Ferreira Alves e Ellen Margareth da Rocha Souza deveria estar adstrita aos bens por eles recebidos e posteriormente não localizados, no valor de R$ 21.517,79, não havendo que se falar em responsabilização do Sr. Pedro Monteiro de Paiva, então Coordenador de Administração e Finanças da Segup, por ausência de causalidade entre sua conduta, relacionada à operacionalização de pagamentos pela prestação de serviços, e o dano decorrente da não localização de equipamentos.
Quanto ao valor remanescente pertinente aos bens localizados, mas não instalados (R$ 539.870,89) , propôs o MPTCU que a responsabilização recaísse nos gestores que ocupavam os cargos de Secretário Executivo e de Diretor Geral da Segup à época do último pagamento dos serviços de instalação objeto do Contrato 19/2004 (Sra. Ana Amélia Sefer de Figueiredo e Sr. Dilermano Gomes Tavares, respectivamente) , considerando que o atesto final dos serviços ocorreu em 16/3/2005.
Concordo, em parte, com o representante do Parquet. Não vislumbro responsabilidade dos gestores pela mera assinatura do contrato ou pela autorização do pagamento dos equipamentos adquiridos. Os bens pagos e não localizados (R$ 21.517,79) merecem o ressarcimento ao erário, a cargo daqueles gestores que os receberam e não adotaram as providências para sua incorporação aos cofres pertinentes, por meio do competente tombamento, ou dela não se certificaram, quais sejam, os Srs. Ivanildo Ferreira Alves e Ellen Margareth da Rocha Souza.
Destaco que a inspeção realizada por este Tribunal em 2018, cujas conclusões integram a peça 136, evidenciou a impossibilidade de verificar, na atualidade, se a totalidade dos equipamentos se encontra no depósito do CIOP, ante a ausência de registro patrimonial e a desordem no armazenamento, o que dificultou aferir a quantidade de cada item, seu estado e o acompanhamento de sua movimentação e/ou baixa.
Segundo, ainda, o relatório de inspeção, nenhum bem adquirido com recursos do Convênio foi tombado ou mesmo armazenado de forma adequada (relatório fotográfico à peça 129, p. 2-12) , o que pode ter facilitado o desaparecimento dos bens, "...pela negligência administrativa dos gestores das Segup, que não efetivaram ou determinaram o devido tombamento de tais bens, conforme informado pelo setor de patrimônio (peça 130) . "
Assim, entendo não ser possível afastar a responsabilização dos Srs. Ivanildo Ferreira Alves e Ellen Margareth da Rocha Souza, ante a existência nos autos de fiscalização contemporânea aos fatos que evidenciou a não localização de determinados equipamentos.
Por sua vez, os bens adquiridos e localizados, mas não instalados e por conseguinte não aproveitados, caracterizam desperdício de dinheiro público. Tudo isso, aliado ao fato de que os serviços de instalação foram pagos sem que a devida contraprestação tenha sido realizada, impõe a responsabilização dos gestores que se encontravam à frente da entidade na data do atesto final dos correspondentes serviços (16/3/2005) . 
Ainda que estes não tenham assinado as respectivas autorizações de pagamento, competia-lhes a verificação final dos serviços objeto da contratação em apreço, cautela essa que, se adotada, teria evitado o desperdício dos recursos, evidenciado com a permanência dos bens adquiridos em depósito, em detrimento do objetivo final do convênio firmado.
Discordo, entretanto, da responsabilização da Sra. Ana Amélia Sefer de Figueiredo.
Compulsando os autos, verifico que a gestão da referida responsável começou em 22/4/2005, posteriormente, portanto, da atestação final dos serviços questionados (16/3/2005, peça 100, p. 9) . Ainda que tenha autorizado o correspondente pagamento em 24/5/2005, entendo deva ser afastada sua responsabilização, por considerar que não era razoável esperar que a gestora, recém empossada no cargo de Secretária Executiva, tivesse que verificar os atos praticados na gestão passada ou mesmo tivesse ciência da eventual não prestação dos serviços correspondentes.
Destaco que o Secretário Executivo à época dos fatos era o Sr. Manoel Santino Nascimento Júnior, que não foi citado por esse fato. Diante do longo tempo decorrido deixo de propor a citação do referido responsável pelo evidente comprometimento da ampla defesa e do contraditório.
Julgo, pois, que a responsabilização deva recair sobre o Sr. Dilermano Gomes Tavares, então Diretor Geral da Secretaria Executiva da Segur. 
Tal responsável deixou de dar acompanhamento ao Convênio 24/2003, cuja inexecução parcial inviabilizou a plena implantação do Centro Integrado de Operações - CIOP, objeto daquela avença, fato que, a meu ver, não lhe podia ter passado despercebido. 
Todavia, como referido gestor só foi citado pelo débito de R$ 11.075,31, sua condenação não pode ultrapassar essa quantia, considerando que o longo tempo decorrido desde à época dos fatos inviabiliza a realização de nova citação dos envolvidos. 
Chegou-se a cogitar sobre a renovação da citação desse responsável pela integralidade do débito apurado nestes autos. Entretanto, o longo tempo decorrido desde a ocorrência dos fatos ora tratados, cerca de treze anos, tornaria inócua tal medida, haja vista o comprometimento do contraditório e da ampla defesa.
De idêntica forma, o chamamento aos autos dos responsáveis pelas atestações dos equipamentos e serviços, Srs. José Roberto Pereira Damasceno, Paulo Damião das Silva Brito, Carlos Alexandre da Cruz de Carvalho e Odiney de Souza Nogueira, além da Sra. Vera Lúcia Marques Tavares, Secretária Executiva sucessora, em virtude de eventual inércia quanto ao reaproveitamento dos bens custodiados em depósito, encontraria o mesmo óbice apontado anteriormente, em relação ao grande interregno de tempo desde a ocorrência dos fatos. 
Já a empresa OLM Representações Ltda. merece ser condenada pelo débito total de R$ 51.428,00, decorrente do recebimento por serviços não executados.
As notas fiscais atestadas nos autos, que materializaram a responsabilização dos agentes públicos pelo indevido atesto, se contrapõem à realidade evidenciada na Relação de Localização de Equipamento redigida por técnicos do Centro Integrado de Operações da Segup (CIOp) , anexada ao Ofício 448/2007 - GDG (peça 6, p. 118-130) , e ao Ofício 157/2007 - GDG (peça 6, p. 134-136) , que verificou vários dos equipamentos supostamente instalados ainda guardados em depósito. Resta, pois, caracterizado o pagamento sem a devida contraprestação de serviços, a ser ressarcido pela empresa recebedora de tais valores.
Deixo de acolher a alegação da empresa de prejuízo à ampla defesa e ao contraditório em função do tempo decorrido. Conforme evidenciado pela unidade técnica, entre a data dos fatos geradores da irregularidade atinente ao recebimento de pagamentos por serviços não prestados (9/12/2004, 27/12/2004 e 24/5/2005) e a data da citação da empresa (26/5/2014, peças 32 e 39) não transcorreu o lapso temporal de dez anos, a que alude o art. 7º, inciso II, da IN TCU 71/2012. Nem há nos autos prova do prejuízo alegado para a realização da defesa, a justificar o arquivamento dos autos.
Considero que a dificuldade da realização de defesa alegada pela empresa não advém do tempo decorrido, mas sim da prova irrefutável produzida nos autos de que os bens que a empresa afirma ter instalado e para os quais recebeu os valores questionados neste processo foram encontrados embalados em depósito da Segup.
A empresa OLM apresentou nova petição, intitulada de alegações finais (peça 118) , na qual repisou os argumentos apresentados em sua defesa. Tais questões foram devidamente analisadas pela unidade técnica, na manifestação que integra o relatório precedente, cujas conclusões endosso como minhas razões de decidir.
Concordo com a proposta do MPTCU de afastamento da responsabilidade dos Srs. Ivanildo Ferreira Alves, Ellen Margareth da Rocha Souza e Pedro Monteiro de Paiva pelas irregularidades relativas ao pagamento pelo fornecimento de equipamentos não instalados e pelo pagamento por serviços não executados, haja vista que não eram mais gestores da Segup à época do pagamento final dos serviços de instalação objeto do Contrato 19/2004.
Destaco a inocorrência, in casu¸ da prescrição da pretensão punitiva deste Tribunal para a aplicação de multa. Os atos apurados nestes autos foram praticados entre 9/12/2004 e 23/12/2005 e entre 18/5/2005 e 23/12/2005, enquanto os despachos que ordenaram as respectivas citações ocorreram, respectivamente, em 15/4/2014 (peça 27) e 14/5/2015 (peça 86) , antes, portanto, do transcurso de dez anos dos fatos impugnados. As ações de ressarcimento movidas pelo Estado contra agentes causadores de danos ao erário, por sua vez, são imprescritíveis, conforme pacífica jurisprudência do STF e deste Tribunal. 
VI
Com relação ao Contrato 6/2005, também há divergências nas manifestações constantes dos autos.
Quanto ao pagamento de despesas a título de custos operacionais na referida contratação (taxa Proaud e taxa Centro, no valor de R$ 22.000,00 cada uma, totalizando R$ 66.000,00) , enquanto a unidade técnica se posicionou pela não elisão do débito, por afronta ao art. 8º, inciso I, da Instrução Normativa STN 1/1997, entendeu o MPTCU que, em se tratando de contrato (Contrato 6/2005) , e não de convênio, não caberia glosar despesas incorridas pela contratada (UFPA) com base na IN/STN 1/1997, mas, sim, verificar se os serviços foram integralmente prestados e se houve ou não sobrepreço.
Concordo mais uma vez com o Parquet. De fato, a norma mencionada pela unidade técnica, para fins de reprovação da conduta analisada, diz respeito aos convênios públicos (art. 8º, inciso I, da Instrução Normativa STN 01/1997) e não a contratos, natureza da avença ora em exame. Nesses últimos, a análise do controle dar-se-á sobre a efetiva prestação dos serviços e na regularidade do preço acertado pela Administração.
VII
Os autos noticiam, ainda, a existência de débito relacionado ao Contrato 6/2005, decorrente do pagamento da integralidade do montante ali previsto (R$ 440.000,00) , ainda que somente a etapa 1 da meta 6 da aludida contratação, orçada no plano de trabalho do Convênio 24/2003 em R$ 200.000,00, tenha sido considerada executada. 
Dessa forma, em relação ao Contrato 6/2005, remanesceria débito decorrente da não realização das etapas 2, 3 e 4 estabelecidas na meta 6, a seguir transcritas, no valor de R$ 240.000,00, totalizando o valor de R$ 440.000,00 efetivamente pagos:
	Etapa
	Descrição

	2
	Desenvolvimento de WORKSHOPS -Apresentação do
Diagnóstico e propostas de aprimoramento.

	3
	Orientação para correção estrutural das Instituições:
Cursos e palestras para as áreas deficitárias;

	4
	Relatório Final.

Não se pode apontar que o pagamento realizado no valor total da contratação equivaleria ao produto entregue pela contratada, posto que resta demonstrado nos autos que somente a etapa 1 da meta 6 foi cumprida. Assim, não há que se falar em superfaturamento, mas de pagamento por serviços não executados.
A própria leitura do produto apresentado pela contratada permite a conclusão de que ele diz respeito tão somente ao cumprimento da etapa 1 mencionada, conforme excerto do item "Apresentação" do aludido Diagnóstico (peça 41, p. 16) , a seguir transcrito:
A primeira etapa da pesquisa, finalizada pela produção deste relatório e realizada entre maio e novembro de 2005, objetivou levantar dados sistematizados sobre os problemas que o Sistema paraense de Segurança Pública (e particularmente as polícias civil e militar do Estado) tem a missão e a vocação de enfrentar, controlar, prevenir e reprimir. Desta forma, o processo de avaliação da segunda fase poderia evitar numerosas armadilhas tradicionais enfrentadas pelos estudos clássicos de avaliação de políticas públicas (carência ou inconsistência dos dados quantitativos, ausência de dados qualitativos de confiança, objetivos programáticos desligados da realidade, etc.) .
Na segunda etapa da pesquisa (para ser realizada entre março de 2006 e fevereiro de 2007) , policiais e acadêmicos refletirão juntos sobre a adequação da organização administrativa das polícias e sobre a distribuição territorial e operacional dos policiais no Estado do Pará, para tentar avançar propostas de reestruturação do esquema estratégico policial, sempre tendo em vista o objetivo governamental de integração das duas polícias estaduais dentro do Sistema Estadual de Segurança Pública e de Defesa Social, tanto na Grande Belém quanto no Interior do Estado. (os grifos não são originais) .
Quanto à responsabilidade sobre o dano apurado, alinho-me à proposta do MPTCU de que esta deverá recair sobre os gestores que não fiscalizaram a contento a execução do Contrato 6/2005, permitindo, indevidamente, a realização de pagamentos por serviços não executados e assim contribuindo para o não alcance integral da meta 6 do plano de trabalho do Convênio 24/2003, cujo teor adoto como minhas razões de decidir, naquilo que não colidir com as considerações que exponho a seguir.
Afasto a responsabilidade do Sr. Manoel Santino Nascimento Júnior, ex-Secretário de Segurança Pública do Pará e responsável pela assinatura do Contrato 6/2005, tão somente pela conduta atinente à falha na fiscalização da avença. O referido gestor deixou o cargo de secretário após 16 dias da assinatura do referido contrato e antes da efetivação dos pagamentos.
A execução da avença estava estipulada em dez meses contados da sua publicação (peça 1, p. 190) . Assim, não me parece razoável responsabilizar tal gestor pela falha na fiscalização de contrato executado após a sua saída da Segup ou impor-lhe a responsabilidade pela integralidade do débito apurado no Contrato 6/2005, já que não participou da fiscalização da avença.
Não obstante isso, o Sr. Manoel Santino Nascimento Júnior, ao assinar o contrato com cláusula que previa a antecipação de 70% setenta por cento do valor inicialmente contratado, no total de R$ 350.000,00 (Cláusula Quinta, Parágrafo Primeiro) , sem a efetiva verificação e medição do adimplemento da contraprestação dos serviços pelo contratado, procedimento vedado pelos artigos 62 e 63 da Lei 4.320/1964 e pelo art. 38 do Decreto 93.872/1986, gerou para a Segup obrigação eivada do vício ensejador do dano ora apurado.
Ao contribuir diretamente para o dano causado, o referido responsável passou a responder pelo prejuízo decorrente de seu ato, caracterizado pela antecipação de pagamento e apurado pelo confronto do valor efetivamente antecipado (R$ 350.000,00) e do montante executado pela contratada (R$ 200.000,00) , no total de R$ 150.000,00.
Entendo, entretanto, deva ser afastada a responsabilidade da gestora que lhe sucedeu.
Para tanto, baseio-me no fato de que a Sra. Ana Amélia Sefer de Figueiredo não foi a signatária do Contrato 6/2005 e nem de seu respectivo termo aditivo (peça 5, p. 158-174 e 196-198) . A Cláusula 5ª do termo original previa o pagamento de R$ 350.000,00, equivalente a 70% do valor total da contratação, logo após a publicação do extrato do contrato (peça 5, p. 162) . A respectiva nota fiscal foi emitida em 27/4/2005 e atestada pelo Coordenador de Administração e Finanças da Segup, Bruno de Lima Gemaque (peça 5, p. 186) , com a menção de que os serviços teriam sido prestados. A referida parcela foi paga em 18/5/2005 (peça 5, p. 192-194) .
Já o montante remanescente da contratação em apreço, no valor de R$ 90.000,00, foi pago em face da atestação da nota fiscal correspondente (peça 1, p. 220) , também subscrita pelo Sr. Bruno de Lima Gemaque, que informa a realização dos serviços contratados. 
Lembro que a referida gestora assumiu o cargo de Secretária Executiva em 22/4/2005, ou seja, poucos dias antes da emissão da primeira nota fiscal, motivo pelo qual julgo que não seria razoável exigir-se da gestora, naquele momento, o total conhecimento das circunstâncias que envolveram a referida contratação e a identificação da irregularidade ora apontada.
Entendo que diante da regular liquidação das despesas não era de se esperar que a Secretária Executiva de Segurança Pública revisasse os processos de pagamento, buscando equívocos de difícil detecção.
Assim, deixo de propor a condenação da Sra. Ana Amélia Sefer de Figueiredo, em relação ao débito em questão. 
Mesmo raciocínio não pode ser adotado em relação ao então Diretor-Geral daquela secretaria, Sr. Dilermano Gomes Tavares.  Não obstante a regular liquidação das despesas era de se esperar que o referido gestor acompanhasse a execução da avença, dada o caráter estratégico da contratação em tela, que tinha por objetivo realizar diagnóstico institucional e otimizar a modernização da gestão da segurança pública, conforme previsto no plano de trabalho do Convênio 24/2003 (peça 1, p. 22) .
O acompanhamento do feito possibilitaria àquele responsável verificar o não cumprimento das metas pertinentes e adotar as providências com vistas ao ressarcimento ao erário, na hipótese de já realizado o respectivo pagamento.
Não há nos autos, entretanto, evidências de que o responsável adotou as providências em questão, atraindo para si a responsabilidade pelo débito em questão.
Considerando que se passaram mais de 10 anos entre a data que ordenou a citação do Sr. Manoel sobre esse ponto (14/5/2015, peça 90) e a data da irregularidade por ele praticada (5/4/2005) , reconheço a prescrição da pretensão punitiva do TCU e deixo de aplicar a esse responsável a correspondente multa do art. 57 da Lei 8.443/1992.
Em relação ao débito em exame, concordo com o Parquet que também deveriam compor o polo passivo desta TCE a UFPA, beneficiária do pagamento indevido, e o Sr. Bruno de Lima Gemaque, responsável pela atestação das notas fiscais da Fadesp (peça 1, p. 198 e 220) . No entanto, o longo tempo decorrido desde a ocorrência dos fatos torna inoportuno o chamamento aos autos desses responsáveis, nesta etapa processual.
VIII
O Sr. Manoel Santino Nascimento Júnior foi chamado a responder, ainda, pela assinatura do contrato com cronograma de pagamento incompatível com as etapas aprovadas, resultando no pagamento de despesas sem o correspondente alcance da meta aprovada pelo concedente, e, por consequência, no pagamento antecipado de despesas sem a devida contraprestação (peça 90) .
Quanto a esse ponto, não vejo como afastar a responsabilidade do Sr. Manoel Santino. Ao assinar o aludido contrato com cláusula que previa o pagamento antecipado de despesas sem justificativas ou inclusão de cláusulas de garantia, contribuiu esse responsável para a consecução do prejuízo que ora se pretende ver ressarcido.
Assim, entendo que devem ser rejeitadas as razões de justificativa apresentadas e aplicada ao responsável a multa prevista no art. 58, inciso II, da Lei 8.443/1992.
Não há que se falar em prescrição da pretensão punitiva, em relação à audiência que lhe foi endereçada, posto não ultrapassado o prazo prescricional decenal entre a irregularidade por ele praticada (5/4/2005) e o despacho que ordenou sua citação (15/4/2014 - peça 27) .
Por fim, destaco, em razão dos pleitos acostados às peças 115 e 116, que (i) a publicação da pauta de julgamento, consoante o previsto no art. 141 do RITCU, ocorre, independente do tipo de processo, com antecedência de até quarenta e oito horas da data prevista para sessão; e (ii) eventual pedido de sustentação oral deve seguir o rito processual previsto no art. 168 do Regimento Interno deste Tribunal.
	Ante o exposto, acompanho a proposta da unidade técnica, com as ressalvas apontadas pelo MPTCU, e VOTO pela adoção da minuta de acórdão que ora trago ao exame deste colegiado.
TCU, Sala das Sessões Ministro Luciano Brandão Alves de Souza, em 29 de janeiro de 2019.
MARCOS BEMQUERER COSTA
Ministro-Substituto